---
documentclass: report
output:
  pdf_document:
    template: ../template/boletim.tex
    pandoc_args: "--lua-filter=../filter/crossref.lua"
---

```{r include=FALSE, message=FALSE, warning=FALSE}
library(tidyverse)
library(knitr)
library(scales)
library(zoo)
library(petgg)
library(extrafont)
library(kableExtra)
library(sidrar)
library(lubridate)
library(petknitr)

petknitr::setup()
petgg::set_theme(base_family = "EB Garamond")

m <- 1000
M <- 1000000
B <- 1000000000
```

# Mercado de Trabalho

Os indicadores de atividade econômica são ferramentas essenciais para avaliar a economia de um país. O governo federal realiza diversas pesquisas que abrangem tanto o emprego formal quanto o informal. O Cadastro Geral de Empregados e Desempregados (CAGED) reúne uma ampla gama de informações sobre empregos formais, incluindo admissões, desligamentos, salários, funções e cargos. Além disso, a Pesquisa Nacional por Amostra de Domicílios (PNADC) é utilizada para calcular indicadores como a taxa de desemprego, ocupação e renda média dos trabalhadores. Compreender a situação do emprego no país é fundamental para orientar a política econômica atual e futura.  

O saldo de emprego formal ao longo de 2024 é representado pela [fig:@saldo], que registrou comportamento positivo na maior parte dos meses, tanto no Tocantins quanto na Região Norte. Os destaques foram janeiro e fevereiro, com valores mensais respectivos de 1.492 e 2.291 para o Tocantins e fevereiro e junho com os valores respectivos de 18.124 e 18.739 para a Região Norte; entretanto, dezembro apresentou queda acentuada em ambas os territórios, reflexo típico da sazonalidade. O Tocantins seguiu a tendência regional, porém em menor escala, acumulando 8.787, em contraste com 114.625 na Região Norte. 

De modo geral, o Tocantins registrou queda de 33,32% no saldo total em relação a 2023, enquanto a Região Norte teve acréscimo de 7,35%. O Tocantins apresentou essa contraste devido aos meses de maio, junho e julho que apresentaram baixos valores em relação aos mesmos meses em 2023. Assim, 2024 manteve padrão de sazonalidade semelhante ao de 2023, com ganhos concentrados no início do ano e forte retração em dezembro; porém, em 2024 as oscilações mensais foram mais acentuadas e o recuo de dezembro mais profundo para o Estado.

O saldo por setores [fig:@saldo_setor_to] caiu 33,3% em relação a 2023, passando de 13.179 para 8.787. A agropecuária teve o pior desempenho, recuando de 1.447 para -182 (queda de 112,5%) na passagem do ano de 2023 para 2024, tornando-se negativa. A indústria foi o único setor em alta, com cerca de 12,9%, consolidando os valores anuais de 990 em 2023 e 1.118 em 2024. O setor de serviços, que possui o maio Valor Adicionado Bruto ao PIB do Estado, apresentou valores de 7.333 em 2023 e reduziu para 5.161 em 2024, isto é uma variação negativa de 29,6%. Por fim, os setores de construção e comércio registraram quedas de aproximadamente 9% e 23%, respectivamente, indicando forte desaceleração em 2024.

```{r saldo, fig.cap= "Saldo de empregos ao longo de 2024", fig.subcap="Em Mil", fig.source = "\\acrshort{caged}, 2024.", wrap = "open"}
# Saldo de Empregos Norte e Tocantins
# Dados diponíveis no BI do Novo CADEG https://app.powerbi.com/view?r=eyJrIjoiNWI5NWI0ODEtYmZiYy00Mjg3LTkzNWUtY2UyYjIwMDE1YWI2IiwidCI6IjNlYzkyOTY5LTVhNTEtNGYxOC04YWM5LWVmOThmYmFmYTk3OCJ9&pageName=ReportSectionb52b07ec3b5f3ac6c749

tibble(
  `Região Norte` = c(4031, 18124, 10286, 15637, 10472, 18739, 13816, 15684, 16936, 7938, 7769, -24807),
  Tocantins = c(1492, 2291,1019, 1448, 583, 771, 226, 1174, 1163, 1431, 1541, -2965),
  mes = c("jan", "fev", "mar", "abr", "mai", "jun", "jul", "ago", "set", "out", "nov", "dez")
) %>%
  pivot_longer(!mes, names_to = "local", values_to = "saldo") %>%
  ggplot(aes(factor(mes, levels = c("jan", "fev", "mar", "abr", "mai", "jun", "jul", "ago", "set", "out", "nov", "dez")), saldo, fill = local)) +
  geom_bar(stat = "identity", position = "dodge") +
  scale_y_continuous(labels = function(n) n / m)
```


```{r saldo_setor_to, fig.cap = "Saldo por setores em 2024", fig.subcap="Em Mil", fig.source = "\\acrshort{caged}, 2024."}
# Saldo por Setores no Tocantins
# Dados diponíveis no BI do Novo CADEG https://app.powerbi.com/view?r=eyJrIjoiNWI5NWI0ODEtYmZiYy00Mjg3LTkzNWUtY2UyYjIwMDE1YWI2IiwidCI6IjNlYzkyOTY5LTVhNTEtNGYxOC04YWM5LWVmOThmYmFmYTk3OCJ9&pageName=ReportSectionb52b07ec3b5f3ac6c749

tibble(
  Saldo = c(-182, 1118, 440, 2250, 5161),
  Setores = c("Agricultura", "Indústrias", "Construção", "Comércio", "Serviços")
) %>%
  ggplot(aes(Setores, Saldo)) +
  geom_bar(stat = "identity") +
  scale_y_continuous(labels = function(n) n / m)
```

```{r pedido_segudo_desem, fig.cap= "Pedidos de seguro desemprego em 2024", fig.subcap="Em Mil", fig.source = "\\acrshort{ibge}, 2024.", wrap = "close"}
# Pedidos Seguro desemprego mensal
# Fonte: Séries históricas do seguro-desempro
# Disponível em: http://pdet.mte.gov.br/component/content/article?id=1778
# Tabela 3.1

tibble(
  value = c(9851, 9335, 8679, 9957, 9511, 9108, 10210, 9636, 9813, 10114, 9215, 9718),
  mes = seq(as.Date("2024-01-01"), as.Date("2024-12-01"), by = "month")
) %>%
  ggplot(aes(mes, value)) +
  geom_line() +
  scale_y_continuous(labels = function(x) x / m) +
  scale_x_date(
    labels = date_format("%b\n%Y"), date_breaks = "1 month"
  )
```
Os requerimentos do seguro-desemprego funcionam como um termômetro claro da estrutura do emprego nacional, ou seja, é importante indicador das condições do mercado de trabalho, servindo de medida macroeconômica ao oferecer proteção temporária aos profissionais recém-desligados. A elevação nas solicitações sinaliza dificuldades na dinâmica do emprego. A [fig:@pedido_segudo_desem] mostra oscilações mensais nos pedidos, com maiores concentrações em janeiro, abril, julho e outubro. Em contrapartida, os meses que apresentam menores valores na parcela paga são os meses de março, junho e novembro. No mais, apenas os meses de março e junho apresentaram variação negativa em comparação aos mesmos meses no ano anterior. No comparativo geral entre 2024 e 2023, a variação percentual no total de parcelas liberadas foi positiva de 3,29%. 

A Figura [fig:@taxa_desemprego] (taxa de desemprego no Tocantins) indica tendência de queda ao observar a transição do primeiro trimestre ao quarto trimestre de 2023, consolidando cerca de 5,8% em 2023. Já no ano de 2024, o quarto trimestre apresenta um valor superior ao primeiro trimestre de 2024, porém, houve decréscimo da taxa no segundo trimestre em relação ao primeiro de 1,8 pontos percentuais (pp), uma redução considerável. Contudo, o valor subiu 0,8 pp no semestre seguinte e manteve-se o mesmo valor no terceiro trimestre.
 
Entre 2016 a 2024, a [fig:@reg_empreg] (relação entre seguro-desemprego × taxa de desocupação) evidencia forte correlação entre a taxa de desocupação e a procura pelo benefício, ou seja, apresentaram relação estreita: picos de desemprego (por exemplo, durante a COVID-19) coincidiram com aumentos nos requerimentos, enquanto a queda desses índices sinaliza recuperação gradual do mercado.

```{r reg_emprego, fig.cap= "Relação seguro desemprego x taxa de desocupação", fig.subcap="Variação Trimestral entre 2016 a 2024", fig.source = "\\acrshort{mte}", wrap = TRUE}
#Fonte: Seguro desemprego
#Séries históricas do seguro-desempro
#Disponível em: http://pdet.mte.gov.br/component/content/article?id=1778
#Tabela 3.1
#Foi pego os dados mensais do seguro, realizado a média a cada 3 meses para chegar a um valor trimestral
#Taxa de desocupação: Sidra Tabela 4092
#(Distribuição percentual das pessoas de 14 anos ou mais de idade (%): 1 de 1 casas decimais)

reg_data <- tibble(
  taxa_desocupacao = c(6.6, 6.9, 6.5, 8, 7.6, 6.8, 6.8, 6.3, 6.6, 6.8, 5.9, 6.4, 7.5, 7, 6.4, 5.5, 6.8, 7.2, 7, 6.7, 10.5, 9.6, 6.6, 5.9, 5.7, 3.4, 3.5, 3.2, 4.4, 4.1, 3.3, 3.6, 3.7, 2.7, 3.2, 3.2),
  pedidos_seguro_desemprego = c(14539, 14883, 14905, 13244, 15423, 14966, 13676, 12829, 13047, 14044, 13826, 13265, 12390, 13229, 13859, 13444, 13060, 13265, 14256, 10837, 9990, 9606, 8897, 8603, 8859, 9603, 9419, 8873, 9128, 9556, 9261, 9214, 9288, 9525, 9886, 9682)
)

ggplot(reg_data, aes(x = taxa_desocupacao, y = pedidos_seguro_desemprego)) +
  geom_point() +
  geom_smooth(method = lm, se = FALSE) +
  labs(x = "Taxa de desocupação", y = "Seguro Desemprego") +
  theme_petgg(axis_title = T, base_family = "EB Garamond") +
  scale_y_continuous(limits = c(8000, 15000), breaks = seq(8000, 15000, 2000))
```

Segundo a PNAD Contínua Trimestral, em relação às pessoas consideradas força de trabalho e que estão ocupadas,em 2024 o mercado de trabalho do Tocantins teve desempenho favorável: o estado encerrou o período com 762 mil pessoas coupadas, uma variação positiva de 5,1% em relação a 2023 (725 mil). A [fig:@pop_ocupada] indica leve queda no início de 2023, recuperação no terceiro trimestre e aumentando a expressividade do valor no quartro trimestre do ano. Com um certo declínio na passagem para o primeiro trimestre de 2024, os outros três trimestres recompensaram e passaram a marca de 760 mil pessoas ocupadas no Estado do Tocantins. 

A [fig:@rendimentos] apresenta o rendimento médio mensal real das pessoas ocupada, habitualmente recebido no trabalho principal. Brasil, Região Norte e Tocantins tiveram aumento entre o primeiro e o quarto trimestre de 2024, verificando uma tendência a nível regional e nacional; a Região Norte registrou no primeiro e quarto trimestre os valores de 2.402 e 2.546, respectivamente, consolidando um ganho percentual relativamente moderado, com aproximadamente 6% dada uma variação de 144 no rendimento. O Tocantins cresceu com o maior ganho de rendimento médio mensal, em relação às outras territorialidades, na passagem do primeiro ao quarto trimestre, com valores de 2.658 e 2.893, respectivamente, isto é uma variação percentual de 8,84%, ou uma variação nominal de 235. A média salarial do Brasil continua superior à da Região Norte e à do Tocantins, quadro possivelmente associado às desigualdades produtivas regionais.


```{r taxa_desemprego, fig.cap= "Taxa de desemprego no Tocantins", fig.subcap="Variaçao trimestral", fig.source = "\\acrshort{ibge}, 2024.", wrap = "open"}
df <- get_sidra(
  x = 4092,
  geo = "State",
  header = T,
  period = "202301-202404"
) %>% janitor::clean_names()

df %>%
  filter(
    unidade_da_federacao == "Tocantins",
    condicao_em_relacao_a_forca_de_trabalho_e_condicao_de_ocupacao %in% c(
      "Força de trabalho - desocupada",
      "Força de trabalho"
    ),
    unidade_de_medida == "Mil pessoas"
  ) %>%
  select(trimestre_codigo, condicao_em_relacao_a_forca_de_trabalho_e_condicao_de_ocupacao, valor) %>%
  pivot_wider(
    names_from = condicao_em_relacao_a_forca_de_trabalho_e_condicao_de_ocupacao,
    values_from = valor
  ) %>%
  rowwise() %>%
  mutate(
    taxa_des = `Força de trabalho - desocupada` / `Força de trabalho` * 100,
    quarter = trimestre_codigo %>% stringr::str_replace("(?<=\\d{4})\\d", "Q"),
    tri = zoo::as.yearqtr(quarter) %>% as.Date()
  ) %>%
  ggplot(aes(tri, taxa_des)) +
  geom_line() +
  scale_x_date(
    breaks = scales::breaks_width("3 month", offset = -59),
    labels = function(x) zoo::format.yearqtr(x, "%qT\n%Y")
  )

## Caso queira visualizar a taxa_des por trimestre
# desemp_2023 <- df %>%
#   filter(unidade_da_federacao == "Tocantins",
#     condicao_em_relacao_a_forca_de_trabalho_e_condicao_de_ocupacao %in% c(
#       "Força de trabalho - desocupada",
#       "Força de trabalho"
#     ),
#     unidade_de_medida == "Mil pessoas"
#   ) %>%
#   select(unidade_da_federacao, trimestre_codigo, condicao_em_relacao_a_forca_de_trabalho_e_condicao_de_ocupacao, valor) %>%
#   pivot_wider(
#     names_from = condicao_em_relacao_a_forca_de_trabalho_e_condicao_de_ocupacao,
#     values_from = valor
#   ) %>%
#   mutate(
#     trimestre = substring(trimestre_codigo, 6, 7)  # Extrair trimestre do código do trimestre
#   ) %>%
#   group_by(unidade_da_federacao, trimestre) %>%
#   summarize(
#     taxa_des = sum(`Força de trabalho - desocupada`, na.rm = TRUE) / 
#       sum(`Força de trabalho`, na.rm = TRUE) * 100  # Calcular taxa de desocupação
#   ) %>%
#   ungroup()
# 
# # Exibir o resultado
# print(desemp_2023)
```

```{r pop_ocupada, fig.cap= "População ocupada no Tocantins", fig.subcap="Variaçao trimestral", fig.source = "\\acrshort{ibge}, 2024."}
sidrar::get_sidra(
  x = 4092,
  header = T,
  geo = "State",
  period = "202301-202404"
) %>%
  janitor::clean_names() %>%
  filter(
    unidade_da_federacao == "Tocantins",
    condicao_em_relacao_a_forca_de_trabalho_e_condicao_de_ocupacao %in% c(
      "Força de trabalho - ocupada",
      "Total"
    ),
    unidade_de_medida == "Mil pessoas"
  ) %>%
  select(trimestre_codigo, condicao_em_relacao_a_forca_de_trabalho_e_condicao_de_ocupacao, valor) %>%
  pivot_wider(
    names_from = condicao_em_relacao_a_forca_de_trabalho_e_condicao_de_ocupacao,
    values_from = valor
  ) %>%
  rowwise() %>%
  mutate(
    pop_ocu = `Força de trabalho - ocupada`,
    quarter = trimestre_codigo %>% stringr::str_replace("(?<=\\d{4})\\d", "Q"),
    tri = zoo::as.yearqtr(quarter) %>% as.Date()
  ) %>%
  ggplot(aes(tri, pop_ocu)) +
  geom_line() +
  scale_x_date(
    labels = function(x) zoo::format.yearqtr(x, "%qT\n%Y")
  )
```
```{r rendimentos, fig.cap= "Rendimento médio mensal", fig.subcap="Em mil R$", fig.source = "\\acrshort{ibge}, 2024.", wrap = "close"}
# Rendimentos - Tocantins
rendi <- get_sidra(
  x = 5439,
  geo = "State",
  header = T,
  period = "202301-202404"
) %>% janitor::clean_names()

rendimento_to <- rendi %>%
  filter(unidade_da_federacao == "Tocantins", posicao_na_ocupacao_no_trabalho_principal == "Total", unidade_de_medida == "Reais", variavel == "Rendimento médio mensal real das pessoas de 14 anos ou mais de idade ocupadas na semana de referência com rendimento de trabalho, habitualmente recebido no trabalho principal") %>%
  mutate(
    quarter = trimestre_codigo %>% stringr::str_replace("(?<=\\d{4})\\d", "Q"),
    tri = zoo::as.yearqtr(quarter) %>% as.Date()
  )

# Rendimentos - Brasil
rendi_br <- get_sidra(
  x = 5439,
  header = T,
  period = "202301-202404"
) %>% janitor::clean_names()

rendimento_brasil <- rendi_br %>%
  filter(nivel_territorial == "Brasil", posicao_na_ocupacao_no_trabalho_principal == "Total", unidade_de_medida == "Reais", variavel == "Rendimento médio mensal real das pessoas de 14 anos ou mais de idade ocupadas na semana de referência com rendimento de trabalho, habitualmente recebido no trabalho principal") %>%
  mutate(
    quarter = trimestre_codigo %>% stringr::str_replace("(?<=\\d{4})\\d", "Q"),
    tri = zoo::as.yearqtr(quarter) %>% as.Date()
  )

# Rendimento - Norte
rendi_norte <- get_sidra(
  x = 5439,
  header = T,
  geo = "Region",
  period = "202301-202404"
) %>% janitor::clean_names()

rendimento_norte <- rendi_norte %>%
  filter(grande_regiao == "Norte", unidade_de_medida == "Reais", posicao_na_ocupacao_no_trabalho_principal == "Total", variavel == "Rendimento médio mensal real das pessoas de 14 anos ou mais de idade ocupadas na semana de referência com rendimento de trabalho, habitualmente recebido no trabalho principal") %>%
  mutate(
    quarter = trimestre_codigo %>% stringr::str_replace("(?<=\\d{4})\\d", "Q"),
    tri = zoo::as.yearqtr(quarter) %>% as.Date()
  )

ggplot() +
  geom_line(rendimento_to, mapping = aes(tri, valor, colour = "Tocantins")) +
  geom_line(rendimento_brasil, mapping = aes(tri, valor, colour = "Brasil")) +
  geom_line(rendimento_norte, mapping = aes(tri, valor, colour = "Região Norte")) +
  scale_color_manual(values = petgg::colors[1:3]) +
  scale_x_date(
    breaks = scales::breaks_width("3 month", offset = -59),
    labels = function(x) zoo::format.yearqtr(x, "%qT\n%Y"),
    limits = c(as.Date("2024-01-01"), as.Date("2024-12-01"))
  )
```

<!--chapter:end:main.Rmd-->

