---
documentclass: report
output:
  pdf_document:
    template: ../template/boletim.tex
    pandoc_args: "--lua-filter=../filter/crossref.lua"
---

```{r include=F, message=F, warning=F}
library(tidyverse)
library(lubridate)
library(scales)
library(knitr)
library(scales)
library(sidrar)
library(petgg)
library(extrafont)
library(kableExtra)
library(janitor)
library(petknitr)
library(zoo)
# desatualizado
# library(rbcb)
#library(meedr)
petgg::set_theme(base_family = "EB Garamond")
petknitr::setup()
```

# Panorama Econômico

Em 2024 a economia brasileira continuou em trajetória de expansão, a inflação manteve-se baixa, proporcionando maior poder de compra, especialmente para famílias de baixa e média renda. A indústria apresentou sinais mais consistentes de recuperação em relação a 2023, impulsionada pela indústria extrativa e por investimentos em tecnologia. Apesar dos avanços, persistiram entraves estruturais que limitaram um crescimento mais forte, sobretudo no setor de transformação e nos investimentos produtivos. Esta seção tem como objetivo analisar de forma abrangente os principais indicadores da economia em 2024, com base nos agregados macroeconômicos. Os indicadores são: o índice de preços, PIB trimestral do Tocantins, PIB e componentes da demanda, a presquisa mensal do comércio e pesquisa mental do serviço.

Segundo o IBGE, O Sistema Nacional de Índices de Preços ao Consumidor – SNIPC produz contínua e sistematicamente o Índice Nacional de Preços ao Consumidor Amplo – IPCA que tem por objetivo medir a inflação de um conjunto de produtos e serviços comercializados no varejo, referentes ao consumo pessoal das famílias. Esta faixa de renda foi criada com o objetivo de garantir uma cobertura de 90% das famílias pertencentes às áreas urbanas de cobertura do Sistema Nacional de Índices de Preços ao Consumidor - SNIPC. Esse índice de preços tem como unidade de coleta estabelecimentos comerciais e de prestação de serviços, concessionária de serviços públicos e intenet e sua coleta estende-se, em geral, do dia 01 a 30 do mês de referência.

A inflação no Brasil permaneceu em nível moderado ao longo de 2024, segundo o IBGE, na Tabela [tab:@inflacao]. O índice mensal ficou abaixo de 1% na maior parte do ano, exceto em fevereiro (0,83%) e maio (0,46%). O pico ocorreu em outubro (0,56%), enquanto agosto apresentou uma leve deflação de 0,02%, ajudando a conter pressões inflacionárias. No acumulado, a inflação fechou o ano em 4,83%, ligeiramente acima de 2023 (4,62%), mas ainda abaixo da meta ajustada pelo Banco Central. A estabilidade de preços foi favorecida pela queda nos custos de combustíveis e energia, além de boas safras agrícolas, apesar de aumentos pontuais em alimentos e serviços.

```{r inflacao}
ipca <- get_sidra(
  1737,
  period = "202401-202412"
) %>%
tibble::as_tibble() %>%
filter(
  Variável %in%
  c(
    "IPCA - Variação mensal",
    "IPCA - Variação acumulada em 12 meses",
    "IPCA - Variação acumulada no ano"
    )
  ) %>%
  select(c(Mês, Variável, Valor))

ipca %>%
  tidyr::pivot_wider(names_from = Variável, values_from = Valor) %>%
  mutate(`Mês` = stringr::str_remove(`Mês`, "\\s+\\d+$")) %>% 

kableExtra::kbl(
    caption = "Índice Nacional de Preços ao Consumidor Amplo",
    align = "lrrr",
    format.args = list(big.mark = ".", decimal.mark = ",", scientific = FALSE),
    booktabs = T,
    col.names = c("", "Mensal", "Acumulado no Ano", "Acumulado em 12 meses")
  ) %>%
  kable_styling(full_width = T) %>%
  add_footnote("Fonte: IBGE, 2024.", notation = "none")
```

```{r PIB_trimestral, fig.cap = "Taxa de variação do PIB Trimestral do Tocantins (2024)", fig.subcap = "Em porcentagem", fig.source = "SEPLAN-TO, 2024.", wrap = T}
# Criando o gráfico com eixos duplos
tibble(
  ano = seq(ymd("2024-01-01"), ymd("2024-12-31"), by = "3 month"),
  Agropecuaria = c(1.7, 16.4, 7.4, 29.4),
  Industria = c(18.1, 15.7, 14.7, 15.3),
  Servicos = c(5.3,4.9,7.8,5.1)
) %>%
  ggplot(aes(ano)) +
  geom_line(aes(y = Agropecuaria, colour = "Agropecuária")) +
  geom_line(aes(y = Industria, colour = "Indústria")) +
   geom_line(aes(y = Servicos, colour = "Serviços")) +
  scale_x_date(
    breaks = scales::breaks_width("3 month", offset = -30),
    labels = function(x) zoo::format.yearqtr(x, "%qT\n%Y")
  ) +
  theme(legend.position = "bottom") +
  guides(color = guide_legend(ncol = 2))
```

O PIB Trimestral do Tocantins, divulgado pela Secretaria de Planejamento e Orçamento do Estado do Tocantins, é um indicador que mostra o desempenho econômico em curto prazo, o que permite identificar as tendências e as trajetórias da economia. É uma medida do que é produzido no trimestre e tem a função de demonstrar a evolução da economia em frações de tempo menor, norteando as tendências no curto prazo. A metodologia deve permitir os ajustes necessários para equiparação às contas nacionais divulgadas pelo IBGE.

A variação do PIB trimestral em 2024, na Figura [fig:@PIB_trimestral] evidenciou forte contribuição do setor agropecuário após o primeiro trimestre, mantendo uma variação acima de 7% durante os três períodos seguintes, num pico de quase 30% no último trimestre do ano. A indústria local se manteve acima de 14% a cada trimestre em todo o ano analisado, enquanto o setor de serviços se manteve acima de 5%.

A análise trimestral do PIB pelo lado da demanda em 2024, divulgado pelo IBGE, conforme a Figura [fig:@PIB_demanda] aponta crescimento generalizado, com destaque para os impostos líquidos sobre produtos, que tiveram o maior aumento médio, reflexo do consumo maior e da melhora na arrecadação tributária. A agropecuária seguiu tendência de desaceleração da queda durante os trimestres analisados. A indústria extrativa iniciou o ano em alta e seguiu tendência de queda nos trimestres seguintes, enquanto as indústrias de transformação apresentaram crescimentos cada vez maiores a cada trimestre, terminando o ano com uma taxa de 5,3%. No geral, o PIB trimestral mostrou expansão contínua, impulsionada pelo movimento das indústrias e por uma desacelaração da taxa de crescimento negativa da agropecuária.

Comparando-se 2024 a 2023, na Figura [fig:@PIB_evolucao], o primeiro trimestre registrou alta de 3,2% sobre o mesmo período do ano anterior e de 0,8% frente ao trimestre anterior. No segundo trimestre, o crescimento foi de 2,8% e 0,6%, respectivamente. O terceiro trimestre apresentou elevação de 2,1% e 0,3%, e o quarto trimestre cresceu 1,9% em relação a 2023, permanecendo estável na comparação com o trimestre anterior.

A Pesquisa Mensal de Comércio produz indicadores que permitem acompanhar o comportamento conjuntural do comércio varejista no País, investigando a receita bruta de revenda nas empresas formalmente constituídas, com 20 ou mais pessoas ocupadas, e cuja atividade principal é o comércio varejista. 

No comércio varejista, observa-se na Figura [fig:@pmc_ibge] que o volume de vendas acumulado no ano cresceu de forma consistente (Figura 1.3.2). O Amazonas liderou, superando 15% de variação acumulada em outubro, beneficiado pela eetomada da indústria, enquanto o Pará também manteve ritmo positivo. O Tocantins teve crescimento mais modesto, mas alinhado à média nacional, refletindo consumo estável e menor dependência de importações. Todos os estados analisados fecharam 2024 com variação anual positiva.

 A PMS é uma pesquisa por amostragem probabilística, realizada em todas as Unidades da Federação, e produz indicadores que permitem acompanhar o comportamento conjuntural do setor de serviços no País, investigando a receita bruta de serviços nas empresas formalmente constituídas, com 20 ou mais pessoas ocupadas, que desempenham como principal atividade um serviço não financeiro, excluídas as áreas de saúde e educação.

O setor de serviços, como exposto na Figura [fig:@pms_ibge] firmou-se como um indutor de crescimento econômico em 2024. O Tocantins se destacou, encerrando o ano com alta próxima de 12% no volume de serviços. O Pará apresentou crescimento sólido, acima da média nacional, enquanto o Amazonas desacelerou no segundo semestre, mas manteve resultado positivo.



```{r PIB_demanda, fig.cap = "PIB e componentes de demanda: evolução das taxas de crescimento (2024)", fig.subcap = "Em porcentagem", fig.source = "IBGE, 2024.", wrap = T}
tibble(
  ano = seq(ymd("2024-01-01"), ymd("2024-12-31"), by = "3 month"),
  Agropecuaria = c(-5.5,-3.3,-0.8,-1.5),
  Industria = c(3.0,4.0,3.6,2.5),
  Industria_Extrativas = c(6.1,1.3,-1.0,-3.6),
  Industrias_de_Transformação = c(1.5,3.7,4.2,5.3),
  Impostos_liquidos_sobre_produtos = c(3.8,5.5,6.4,6.1)
  
) %>%
  ggplot(aes(ano)) +
  geom_line(aes(y = Industria_Extrativas, colour = "Indústria Extrativas")) +
  geom_line(aes(y = Agropecuaria, colour = "Agropecuária")) +
   geom_line(aes(y = Industria, colour = "Indústria")) +
   geom_line(aes(y = Industrias_de_Transformação, colour = "Indústrias de Transformação")) +
  geom_line(aes(y = Impostos_liquidos_sobre_produtos, colour = "Impostos liquídos sobre produtos")) +
  
  scale_x_date(
    breaks = scales::breaks_width("3 month", offset = -30),
    labels = function(x) zoo::format.yearqtr(x, "%qT\n%Y")
  ) +
  theme(legend.position = "bottom") +
  guides(color = guide_legend(ncol = 2))
```

```{r PIB_evolucao, fig.cap = "PIB: Evolução das taxas de crescimento trimestral (2024) em comparação com 2023", fig.subcap = "Em porcentagem", fig.source = "IBGE, 2024.", wrap = "open"}
tibble(
  ano = seq(ymd("2023-01-01"), ymd("2024-12-30"), by = "3 month"),
  Variacao_contra_o_mesmo_trimestre_do_ano_anterior = c(4.4,3.9,2.4,2.4,2.6,3.3,4.0,3.6),
  Variacao_contra_o_trimestre_anterior = c(1.4,0.8,0.1,0.3,1.0,1.5,0.8,0.1)
  
) %>%
  ggplot(aes(ano)) +
  geom_line(aes(y = Variacao_contra_o_mesmo_trimestre_do_ano_anterior, colour = "Variação em volume em relação ao mesmo trimestre do ano anterior - %")) +
  geom_line(aes(y = Variacao_contra_o_trimestre_anterior, colour = "Variação em volume em relação ao trimestre imediatamente anterior - %")) +
  
  scale_x_date(
    breaks = scales::breaks_width("3 month", offset = -30),
    labels = function(x) zoo::format.yearqtr(x, "%qT\n%Y")
  ) +
  theme(legend.position = "bottom") +
  guides(color = guide_legend(nrow = 2))
```



```{r pmc_ibge, fig.cap = "Volume de vendas no comércio varejista", fig.subcap = "Variação acumulada no ano (base: igual período do ano anterior)", fig.source = "IBGE, 2024."}
# Pesquisa Mensal de Comércio, https://sidra.ibge.gov.br/pesquisa/pmc/tabelas
## Tabela 8881 - Índice e variação da receita nominal e do volume de vendas no comércio varejista ampliado (2023 = 100)
pmc_br <- get_sidra(
  x = 8881,
  geo = "Brazil",
  period = "202401-202412",
  header = T
) %>%
  as_tibble() %>%
  clean_names() %>%
  select(mes_codigo, variavel, tipos_de_indice, valor) %>%
  mutate(geo = "Brasil")
pmc_uf <- get_sidra(
  x = 8881,
  geo = "State",
  geo.filter = list("State" = c(13, 15, 17)),
  period = "202401-202412",
  header = T
) %>%
  as_tibble() %>%
  clean_names() %>%
  mutate(geo = unidade_da_federacao) %>%
  select(mes_codigo, variavel, tipos_de_indice, valor, geo)
vol_vendas <- bind_rows(pmc_br, pmc_uf) %>%
  filter(
    variavel == "PMC - Variação acumulada no ano (em relação ao mesmo período do ano anterior)",
    tipos_de_indice == "Índice de receita nominal de vendas no comércio varejista ampliado"
  ) %>%
  mutate(
    date = paste0(mes_codigo, "01") %>% ymd(),
    var = "Vendas no comércio varejista",
  ) %>%
  select(date, var, geo, valor)
vol_vendas %>%
  ggplot(aes(date, valor, colour = geo)) +
  geom_line() +
  scale_x_date(
    breaks = scales::breaks_width("2 month"),
    labels = scales::date_format("%b\n%Y")
  ) +
  scale_y_continuous(labels = scales::label_number(suffix = "%", accuracy = 1))
```

```{r pms_ibge, fig.cap= "Índice de volume de serviços", fig.subcap="Variação acumulada no ano (base: igual período do ano anterior)", fig.source = "IBGE, 2024.", wrap = "close"}
# Pesquisa Mensal de Serviçoes, https://sidra.ibge.gov.br/pesquisa/pms/tabelas
## Tabela 5906
pms_br <- get_sidra(
  x = 5906,
  geo = "Brazil",
  period = "202401-202412",
  header = T
) %>%
  as_tibble() %>%
  clean_names() %>%
  select(mes_codigo, variavel, tipos_de_indice, valor) %>%
  mutate(geo = "Brasil")
pms_uf <- get_sidra(
  x = 5906,
  geo = "State",
  geo.filter = list("State" = c(13, 15, 17)),
  period = "202401-202412",
  header = T
) %>%
  as_tibble() %>%
  clean_names() %>%
  mutate(geo = unidade_da_federacao) %>%
  select(mes_codigo, variavel, tipos_de_indice, valor, geo)
bind_rows(pms_br, pms_uf) %>%
  filter(
    variavel == "PMS - Variação acumulada no ano (em relação ao mesmo período do ano anterior)",
    tipos_de_indice == "Índice de volume de serviços"
  ) %>%
  mutate(
    date = paste0(mes_codigo, "01") %>% ymd(),
    var = "Serviços"
  ) %>%
  ggplot(aes(date, valor, colour = geo)) +
  geom_line() +
  scale_x_date(
    breaks = scales::breaks_width("2 month"),
    labels = scales::date_format("%b\n%Y")
  ) +
  scale_y_continuous(
    breaks = seq(-2, 18, 4),
    labels = scales::label_number(suffix = "%", accuracy = 1)
  )
```


