---
documentclass: report
output:
  pdf_document:
    template: ../template/boletim.tex
    pandoc_args: "--lua-filter=../filter/crossref.lua"
---

```{r include=F, message=F, warning=F}
library(tidyverse)
library(lubridate)
library(scales)
library(knitr)
library(scales)
library(sidrar)
library(petgg)
library(extrafont)
library(kableExtra)
library(janitor)
library(petknitr)
# desatualizado
# library(rbcb)
library(meedr)
petgg::set_theme(base_family = "EB Garamond")
petknitr::setup()
```

# Panorama Econômico

Após dois anos de desaquecimento das atividades econômicas decorrentes dos impactos da pandemia da covid-19, a economia brasileira se recupera a passos lentos. A baixa das atividades econômicas se reflete em taxas de inflação mensal e acumulada baixas, uma queda geral nos volumes de vendas do comércio varejista e em taxas de crescimento modestas dos componentes do PIB pelo lado da demanda.

Nos pormenores, conforme dados do IBGE expostos na Tabela [tab:@inflacao], em todos os meses do ano de 2022 a inflação mensal foi menor do que 2% e, menor que 1% em todos, exceto  fevereiro, março e abril. A maior taxa mensal observada de aumento nos preços se deu no mês de abril, numa máxima anual de 1,62%. Além de uma inflação em geral distante de ser alarmante, os meses de julho, agosto e setembro apresentaram uma modesta deflação na economia brasileira, que voltou a se inflacionar levemente a partir de outubro. A inflação acumulada anual fechou em 5,79%, enquanto o decrescimento da inflação acumulada em 12 meses ao longo do ano de 2022 mostra que o padrão de inflação do ano foi menor do que o de 2021, que havia terminado o ano com uma inflação acumulada de 10,21%. 

Quanto ao PIB pelo lado da demanda, analisando seus componentes de forma trimestral, pode-se observar uma tendência de crescimento trimestral de todos os seus componentes, excetuando-se o setor agropecuário, que fechou o ano com decréscimo de aproximadamente 3%, conforme se demonstra na Figura [fig:@PIB_demanda]. Todos os componentes iniciaram sua trajetória de crescimento trimestral do ano de 2022 no negativo, tendo como única exceção os impostos líquidos sobre produtos, componente com maior crescimento trimestral médio do ano analisado. As indústrias extrativas abriram o ano com queda, aprofundaram-se em decrescimento no segundo trimestre e iniciaram uma trajetória de recuperação a partir do terceiro trimestre, finalizando o ano com um crescimento leve de menos de 1,5%.  

O volume de vendas do comércio varejista, obtido pela Pesquisa Mensal de Comércio (PMC) do IBGE e demonstrado na Figura [fig:@pmc_ibge], mostra resultados abaixo do desejado para o ano de 2022. Todos os estados analisados apresentaram queda no volume de vendas em relação ao mesmo período do ano anterior. A maior queda observada se deu no estado do Amazonas, que começou o ano com o maior índice e fechou o ano no quarto trimestre com o menor índice. O estado do Tocantins seguiu a tendência brasileira de queda do volume de vendas, porém a queda se deu a níveis menores do que o nacional.  

Na Figura [fig:@PIB_evolucao], em relação ao trimestre anterior, observa-se que o primeiro trimestre de 2021 apresentou uma variação de 1,1% no PIB, um crescimento expressivo quando comparado com o crescimento negativo de -0,2% no segundo trimestre do ano. Já no terceiro trimestre, o país retoma o crescimento no valor baixo de 0,1%, finalizando o ano com uma retomada do crescimento no valor de 0,7%, consolidando uma lenta recuperação em relação ao período pandêmico do ano anterior. 

```{r inflacao, fig.cap = "Índice Nacional de Preços ao Consumidor Amplo - IPCA", fig.subcap="Em porcentagem", fig.source = "IBGE, 2022.", wrap = T}
ipca <- get_sidra(
  1737,
  period = "202201-202212"
) %>%
tibble::as_tibble() %>%
filter(
  Variável %in%
  c(
    "IPCA - Variação mensal",
    "IPCA - Variação acumulada em 12 meses",
    "IPCA - Variação acumulada no ano"
    )
  ) %>%
  select(c(Mês, Variável, Valor))

ipca %>%
  tidyr::pivot_wider(names_from = Variável, values_from = Valor) %>%
  mutate(`Mês` = stringr::str_remove(`Mês`, "\\s+\\d+$")) %>% 

kableExtra::kbl(
    caption = "Inflação Percentual \\label{tab:inflacao}",
    align = "lrrr",
    format.args = list(big.mark = ".", decimal.mark = ",", scientific = FALSE),
    booktabs = T,
    col.names = c("", "Mensal", "Acumulado no Ano", "Acumulado em 12 meses")
  ) %>%
  kable_styling(full_width = T)
  
```


Observando-se a Figura [fig:@pms_ibge], em que são demonstrados os resultados do Índice de volume de serviços da Pesquisa Mensal de Serviços (PMS) do IBGE, nota-se que, em comparação aos outros estados apresentados e ao país, o estado do Tocantins teve a maior trajetória de ascensão do setor de serviços no ano analisado, terminando o ano com um índice acima de 14%. Enquanto o Amazonas apresentou resultados acima do padrão nacional, o estado do Pará ficou abaixo da federação. 

```{r PIB_demanda, fig.cap = "PIB e componentes de demanda: evolução das taxas de crescimento (2022)", fig.subcap = "Em porcentagem", fig.source = "IBGE, 2022.", wrap = T}
tibble(
  ano = seq(ymd("2022-01-01"), ymd("2022-12-31"), by = "3 month"),
  Agropecuaria = c(-5.2,-0.9,3.2,-2.9),
  Industria = c(-1.2,2.1,2.8,2.6),
  Industria_Extrativas = c(-2.0,-3.7,-2.6,1.4),
  Industrias_de_Transformação = c(-4.7,0.5,1.7,1.0),
  Impostos_liquidos_sobre_produtos = c(0.5,2.1,3.3,2.4)
  
) %>%
  ggplot(aes(ano)) +
  geom_line(aes(y = Industria_Extrativas, colour = "Indústria Extrativas")) +
  geom_line(aes(y = Agropecuaria, colour = "Agropecuária")) +
   geom_line(aes(y = Industria, colour = "Indústria")) +
   geom_line(aes(y = Industrias_de_Transformação, colour = "Indústrias de Transformação")) +
  geom_line(aes(y = Impostos_liquidos_sobre_produtos, colour = "Impostos liquídos sobre produtos")) +
  
  scale_x_date(
    breaks = scales::breaks_width("3 month", offset = -30),
    labels = function(x) zoo::format.yearqtr(x, "%qT\n%Y")
  ) +
  theme(legend.position = "bottom") +
  guides(color = guide_legend(ncol = 2))
```

```{r PIB_evolucao, fig.cap = "PIB: Evolução das taxas de crescimento trimestral (2022) em comparação com 2021", fig.subcap = "Em porcentagem", fig.source = "IBGE, 2022.", wrap = "open"}
tibble(
  ano = seq(ymd("2021-01-01"), ymd("2022-12-30"), by = "3 month"),
  Variacao_contra_o_mesmo_trimestre_do_ano_anterior = c(1.7,12.4,4.4,2.1,2.4,3.7,3.6,1.9),
  Variacao_contra_o_trimestre_anterior = c(0.9,-0.2,0.4,1.1,0.9,1.0,0.4,0.1)
  
) %>%
  ggplot(aes(ano)) +
  geom_line(aes(y = Variacao_contra_o_mesmo_trimestre_do_ano_anterior, colour = "Variação em volume em relação ao mesmo trimestre do ano anterior - %")) +
  geom_line(aes(y = Variacao_contra_o_trimestre_anterior, colour = "Variação em volume em relação ao trimestre imediatamente anterior - %")) +
  
  scale_x_date(
    breaks = scales::breaks_width("3 month", offset = -30),
    labels = function(x) zoo::format.yearqtr(x, "%qT\n%Y")
  ) +
  theme(legend.position = "bottom") +
  guides(color = guide_legend(nrow = 2))
```


```{r pmc_ibge, fig.cap = "Volume de vendas no comércio varejista", fig.subcap = "Variação acumulada no ano (base: igual período do ano anterior)", fig.source = "IBGE, 2022."}
# Pesquisa Mensal de Comércio, https://sidra.ibge.gov.br/pesquisa/pmc/tabelas
## Tabela 8881 - Índice e variação da receita nominal e do volume de vendas no comércio varejista ampliado (2022 = 100)
pmc_br <- get_sidra(
  x = 8881,
  geo = "Brazil",
  period = "202201-202212",
  header = T
) %>%
  as_tibble() %>%
  clean_names() %>%
  select(mes_codigo, variavel, tipos_de_indice, valor) %>%
  mutate(geo = "Brasil")
pmc_uf <- get_sidra(
  x = 8881,
  geo = "State",
  geo.filter = list("State" = c(13, 15, 17)),
  period = "202201-202212",
  header = T
) %>%
  as_tibble() %>%
  clean_names() %>%
  mutate(geo = unidade_da_federacao) %>%
  select(mes_codigo, variavel, tipos_de_indice, valor, geo)
vol_vendas <- bind_rows(pmc_br, pmc_uf) %>%
  filter(
    variavel == "PMC - Variação acumulada no ano (em relação ao mesmo período do ano anterior)",
    tipos_de_indice == "Índice de receita nominal de vendas no comércio varejista ampliado"
  ) %>%
  mutate(
    date = paste0(mes_codigo, "01") %>% ymd(),
    var = "Vendas no comércio varejista",
  ) %>%
  select(date, var, geo, valor)
vol_vendas %>%
  ggplot(aes(date, valor, colour = geo)) +
  geom_line() +
  scale_x_date(
    breaks = scales::breaks_width("2 month"),
    labels = scales::date_format("%b\n%Y")
  ) +
  scale_y_continuous(labels = scales::label_number(suffix = "%", accuracy = 1))
```

```{r pms_ibge, fig.cap= "Índice de volume de serviços", fig.subcap="Variação acumulada no ano (base: igual período do ano anterior)", fig.source = "IBGE, 2022.", wrap = "close"}
# Pesquisa Mensal de Serviçoes, https://sidra.ibge.gov.br/pesquisa/pms/tabelas
## Tabela 5906
pms_br <- get_sidra(
  x = 5906,
  geo = "Brazil",
  period = "202201-202212",
  header = T
) %>%
  as_tibble() %>%
  clean_names() %>%
  select(mes_codigo, variavel, tipos_de_indice, valor) %>%
  mutate(geo = "Brasil")
pms_uf <- get_sidra(
  x = 5906,
  geo = "State",
  geo.filter = list("State" = c(13, 15, 17)),
  period = "202201-202212",
  header = T
) %>%
  as_tibble() %>%
  clean_names() %>%
  mutate(geo = unidade_da_federacao) %>%
  select(mes_codigo, variavel, tipos_de_indice, valor, geo)
bind_rows(pms_br, pms_uf) %>%
  filter(
    variavel == "PMS - Variação acumulada no ano (em relação ao mesmo período do ano anterior)",
    tipos_de_indice == "Índice de volume de serviços"
  ) %>%
  mutate(
    date = paste0(mes_codigo, "01") %>% ymd(),
    var = "Serviços"
  ) %>%
  ggplot(aes(date, valor, colour = geo)) +
  geom_line() +
  scale_x_date(
    breaks = scales::breaks_width("2 month"),
    labels = scales::date_format("%b\n%Y")
  ) +
  scale_y_continuous(
    breaks = seq(-2, 18, 4),
    labels = scales::label_number(suffix = "%", accuracy = 1)
  )
```