---
documentclass: report
output:
  pdf_document:
    template: ../template/boletim.tex
    pandoc_args: "--lua-filter=../filter/crossref.lua"
---

```{r include=F, message=F, warning=F}
library(tidyverse)
library(lubridate)
library(scales)
library(knitr)
library(scales)
library(sidrar)
library(petgg)
library(extrafont)
library(kableExtra)
library(janitor)
library(petknitr)
# desatualizado
# library(rbcb)
library(meedr)
petgg::set_theme(base_family = "EB Garamond")
petknitr::setup()
```

# Panorama Econômico

Segundo o IPEA, em 2023 a economia brasileira mostrou sinais de recuperação com crescimento impulsionado pelo consumo das famílias e pelas exportações, especialmente de produtos agropecuários e petróleo. A inflação desacelerou, beneficiando principalmente as famílias de baixa renda. No entanto, a indústria de transformação permaneceu estagnada e os investimentos enfrentaram desafios, refletindo questões estruturais e conjunturais. O intuito deste trabalho é analisar em linhas gerais as nuances da economia em 2023, em que pesem os agregados macroeconômicos.

Em 2023, a inflação no Brasil manteve-se em níveis controlados, conforme pode-se observar na exposição de dados do IBGE na Tabela [tab:@inflacao]. O indicador apresentou uma tendência moderada: a inflação mensal permaneceu abaixo de 2% em todos os meses e não ultrapassou 1% na maioria deles. Observa-se que o início do ano teve uma inflação mensal moderada, com uma leve alta em fevereiro (0,84%) e março (0,71%), atingindo seu pico em abril com 0,61%, em que foi registrada a maior taxa mensal na grandeza de 0,61%. O meio do ano foi marcado por uma estabilidade relativa, com junho apresentando uma deflação de -0,08%, um fenômeno pouco comum, mas que contribuiu para manter a inflação anual em níveis controlados. Nos meses subsequentes, a inflação voltou a subir levemente, mas permaneceu dentro de um intervalo gerenciável. O ano encerrou com uma inflação mensal de 0,56% em dezembro, resultando em uma inflação acumulada de 4,62% no ano, inferior ao acumulado de 5,79% em 2022.

O volume de vendas no comércio varejista apresentou uma variação positiva ao longo de 2023. Como se pode perceber na Figura [fig:@pmc_ibge], o Amazonas, apesar de iniciar o ano com um desempenho inferior, registrou um aumento significativo, ultrapassando a média nacional devido à recuperação econômica local e ao aumento da confiança dos consumidores. O Pará também mostrou uma recuperação robusta, impulsionada por uma base industrial diversificada e melhorias na infraestrutura de transporte e comércio. Por outro lado, o Tocantins, embora tenha seguido a tendência nacional de crescimento, manteve um desempenho mais modesto, refletindo uma economia mais dependente de setores tradicionais e uma menor densidade populacional. Apesar dessas diferenças, todos os estados analisados seguiram uma tendência de crescimento positivo no volume de vendas, destacando uma recuperação econômica geral.

```{r inflacao, fig.cap = "Índice Nacional de Preços ao Consumidor Amplo - IPCA", fig.subcap="Em porcentagem", fig.source = "IBGE, 2023.", wrap = T}
ipca <- get_sidra(
  1737,
  period = "202301-202312"
) %>%
tibble::as_tibble() %>%
filter(
  Variável %in%
  c(
    "IPCA - Variação mensal",
    "IPCA - Variação acumulada em 12 meses",
    "IPCA - Variação acumulada no ano"
    )
  ) %>%
  select(c(Mês, Variável, Valor))

ipca %>%
  tidyr::pivot_wider(names_from = Variável, values_from = Valor) %>%
  mutate(`Mês` = stringr::str_remove(`Mês`, "\\s+\\d+$")) %>% 

kableExtra::kbl(
    caption = "Inflação Percentual \\label{tab:inflacao}",
    align = "lrrr",
    format.args = list(big.mark = ".", decimal.mark = ",", scientific = FALSE),
    booktabs = T,
    col.names = c("", "Mensal", "Acumulado no Ano", "Acumulado em 12 meses")
  ) %>%
  kable_styling(full_width = T)
  
```






Na Figura [fig:@PIB_evolucao], observa-se a evolução do PIB em 2023 comparado a 2022. No primeiro trimestre de 2023, o PIB cresceu 4,2% em relação ao mesmo trimestre do ano anterior e 1,2% em relação ao trimestre anterior, refletindo uma recuperação robusta. No segundo trimestre, o crescimento foi de 3,5% e 0,9%, respectivamente, indicando uma desaceleração. O terceiro trimestre mostrou um crescimento de 2,0% em relação ao ano anterior e apenas 0,1% em relação ao trimestre anterior, quase estagnando. No quarto trimestre, o PIB cresceu 2,1% em comparação ao mesmo trimestre do ano anterior, mas contraiu 0,1% em relação ao trimestre anterior, refletindo uma leve queda na atividade econômica. Em resumo, 2023 começou forte, mas desacelerou gradualmente, mostrando resiliência, mas também desafios para um crescimento estável.

O setor de serviços, exposto na Figura [fig:@pms_ibge], teve um desempenho notável em 2023. O estado do Tocantins destacou-se com um crescimento acima de 14%, significativamente superior à média nacional, e se estabilizando próximo aos 12%. Em contraste, Amazonas, Pará e média nacional seguiram uma tendência desaceleração do crescimento, com o Amazonas sofrendo a maior frenagem no setor de serviços, enquanto o Pará ainda se manteve acima de média nacional. 




```{r PIB_demanda, fig.cap = "PIB e componentes de demanda: evolução das taxas de crescimento (2023)", fig.subcap = "Em porcentagem", fig.source = "IBGE, 2023.", wrap = T}
tibble(
  ano = seq(ymd("2023-01-01"), ymd("2023-12-31"), by = "3 month"),
  Agropecuaria = c(22.9,20.9,8.8,0.0),
  Industria = c(1.5,1.0,1.0,2.9),
  Industria_Extrativas = c(8.0,8.6,7.2,10.8),
  Industrias_de_Transformação = c(-1.4,-1.9,-1.5,-0.5),
  Impostos_liquidos_sobre_produtos = c(3.8,2.8,1.2,0.7)
  
) %>%
  ggplot(aes(ano)) +
  geom_line(aes(y = Industria_Extrativas, colour = "Indústria Extrativas")) +
  geom_line(aes(y = Agropecuaria, colour = "Agropecuária")) +
   geom_line(aes(y = Industria, colour = "Indústria")) +
   geom_line(aes(y = Industrias_de_Transformação, colour = "Indústrias de Transformação")) +
  geom_line(aes(y = Impostos_liquidos_sobre_produtos, colour = "Impostos liquídos sobre produtos")) +
  
  scale_x_date(
    breaks = scales::breaks_width("3 month", offset = -30),
    labels = function(x) zoo::format.yearqtr(x, "%qT\n%Y")
  ) +
  theme(legend.position = "bottom") +
  guides(color = guide_legend(ncol = 2))
```

```{r PIB_evolucao, fig.cap = "PIB: Evolução das taxas de crescimento trimestral (2023) em comparação com 2022", fig.subcap = "Em porcentagem", fig.source = "IBGE, 2023.", wrap = "open"}
tibble(
  ano = seq(ymd("2022-01-01"), ymd("2023-12-30"), by = "3 month"),
  Variacao_contra_o_mesmo_trimestre_do_ano_anterior = c(1.5,3.5,4.3,2.7,4.2,3.5,2.0,2.1),
  Variacao_contra_o_trimestre_anterior = c(0.8,1.3,1.0,0.2,1.2,0.9,0.1,-0.1)
  
) %>%
  ggplot(aes(ano)) +
  geom_line(aes(y = Variacao_contra_o_mesmo_trimestre_do_ano_anterior, colour = "Variação em volume em relação ao mesmo trimestre do ano anterior - %")) +
  geom_line(aes(y = Variacao_contra_o_trimestre_anterior, colour = "Variação em volume em relação ao trimestre imediatamente anterior - %")) +
  
  scale_x_date(
    breaks = scales::breaks_width("3 month", offset = -30),
    labels = function(x) zoo::format.yearqtr(x, "%qT\n%Y")
  ) +
  theme(legend.position = "bottom") +
  guides(color = guide_legend(nrow = 2))
```


```{r pmc_ibge, fig.cap = "Volume de vendas no comércio varejista", fig.subcap = "Variação acumulada no ano (base: igual período do ano anterior)", fig.source = "IBGE, 2023."}
# Pesquisa Mensal de Comércio, https://sidra.ibge.gov.br/pesquisa/pmc/tabelas
## Tabela 8881 - Índice e variação da receita nominal e do volume de vendas no comércio varejista ampliado (2023 = 100)
pmc_br <- get_sidra(
  x = 8881,
  geo = "Brazil",
  period = "202301-202312",
  header = T
) %>%
  as_tibble() %>%
  clean_names() %>%
  select(mes_codigo, variavel, tipos_de_indice, valor) %>%
  mutate(geo = "Brasil")
pmc_uf <- get_sidra(
  x = 8881,
  geo = "State",
  geo.filter = list("State" = c(13, 15, 17)),
  period = "202301-202312",
  header = T
) %>%
  as_tibble() %>%
  clean_names() %>%
  mutate(geo = unidade_da_federacao) %>%
  select(mes_codigo, variavel, tipos_de_indice, valor, geo)
vol_vendas <- bind_rows(pmc_br, pmc_uf) %>%
  filter(
    variavel == "PMC - Variação acumulada no ano (em relação ao mesmo período do ano anterior)",
    tipos_de_indice == "Índice de receita nominal de vendas no comércio varejista ampliado"
  ) %>%
  mutate(
    date = paste0(mes_codigo, "01") %>% ymd(),
    var = "Vendas no comércio varejista",
  ) %>%
  select(date, var, geo, valor)
vol_vendas %>%
  ggplot(aes(date, valor, colour = geo)) +
  geom_line() +
  scale_x_date(
    breaks = scales::breaks_width("2 month"),
    labels = scales::date_format("%b\n%Y")
  ) +
  scale_y_continuous(labels = scales::label_number(suffix = "%", accuracy = 1))
```

```{r pms_ibge, fig.cap= "Índice de volume de serviços", fig.subcap="Variação acumulada no ano (base: igual período do ano anterior)", fig.source = "IBGE, 2023.", wrap = "close"}
# Pesquisa Mensal de Serviçoes, https://sidra.ibge.gov.br/pesquisa/pms/tabelas
## Tabela 5906
pms_br <- get_sidra(
  x = 5906,
  geo = "Brazil",
  period = "202301-202312",
  header = T
) %>%
  as_tibble() %>%
  clean_names() %>%
  select(mes_codigo, variavel, tipos_de_indice, valor) %>%
  mutate(geo = "Brasil")
pms_uf <- get_sidra(
  x = 5906,
  geo = "State",
  geo.filter = list("State" = c(13, 15, 17)),
  period = "202301-202312",
  header = T
) %>%
  as_tibble() %>%
  clean_names() %>%
  mutate(geo = unidade_da_federacao) %>%
  select(mes_codigo, variavel, tipos_de_indice, valor, geo)
bind_rows(pms_br, pms_uf) %>%
  filter(
    variavel == "PMS - Variação acumulada no ano (em relação ao mesmo período do ano anterior)",
    tipos_de_indice == "Índice de volume de serviços"
  ) %>%
  mutate(
    date = paste0(mes_codigo, "01") %>% ymd(),
    var = "Serviços"
  ) %>%
  ggplot(aes(date, valor, colour = geo)) +
  geom_line() +
  scale_x_date(
    breaks = scales::breaks_width("2 month"),
    labels = scales::date_format("%b\n%Y")
  ) +
  scale_y_continuous(
    breaks = seq(-2, 18, 4),
    labels = scales::label_number(suffix = "%", accuracy = 1)
  )
```