---
documentclass: report
output:
  pdf_document:
    template: ../template/boletim.tex
    pandoc_args: "--lua-filter=../filter/crossref.lua"
---

```{r setup, include=F, message=F, warning=F}
library(tidyverse)
library(lubridate)
library(scales)
library(knitr)
library(scales)
library(sidrar)
library(petgg)
library(extrafont)
library(kableExtra)
library(janitor)
library(petknitr)

petgg::set_theme(base_family = "EB Garamond")

petknitr::setup()
m <- 1000
M <- 1000000
B <- 1000000000
```

# Panorama Econômico

A eclosão da pandemia do coronavírus tem se mostrado o maior choque enfrentado pela economia brasileira em anos recentes, tanto pelo lado da demanda com a contração do consumo das famílias e dos investimentos, quanto pelo lado da oferta, com a interrupção de diversas atividades produtivas e falência de empresas. A fragilidade fiscal do Estado brasileiro e as altas taxas de desemprego observadas desde a recessão de 2015/2016 ajudam a compor um cenário bastante desafiador para a economia nacional, em especial para o estado do Tocantins.

As expectativas de crescimento para a economia brasileira situavam-se em torno de 2,3% ainda no início do ano como mostra a Figura [fig: @pib_expec]. As taxas esperadas para a indústria e o setor de serviços seguiam próximas ao valor esperado para o PIB. Já para o setor agropecuário, a expectativa de crescimento era um pouco mais otimista, com uma variação esperada por volta de 3%. Durante o primeiro trimestre, as expectativas mantiveram-se estáveis até o início da pandemia em meados de março, apresentando tendência de redução a partir da propagação da covid-19. Em abril, as projeções de crescimento esperavam uma queda do PIB para o ano de 2020, tornando-se cada vez mais pessimistas nos meses subsequentes. O período de maior pessimismo foi no meio do ano, onde se esperava uma contração maior que 6%.

No primeiro trimestre de 2020, o PIB brasileiro encolheu 1,5% de acordo com dados oficiais do IBGE. Cabe destacar que a pandemia teve início apenas no fim desse período, o que pode indicar que já havia uma perda de dinamismo da atividade econômica antes mesmo da chegada do vírus, dada a magnitude da contração observada. O segundo trimestre foi o de maior contração, com uma queda de 9,7%, muito em função dos maiores esforços de isolamento social feitos nesse período.

No terceiro trimestre, houve um crescimento de 7,7%, que apesar de alto, não foi suficiente para repor as perdas do início do ano. Já no quarto trimestre, houve um crescimento de 3,2%. O crescimento no ano vigente foi negativo -4,4, apresentando uma queda no PIB, os estimulos fiscais e monetários amenizavam as expectativas que foram apresentados na Figura [fig:@pib_expec]

```{r pmc_ibge, fig.cap= "Pesquisa Mensal de Comércio", fig.subcap="Saldo Anual", fig.source = "IBGE", wrap = "open"}
# Pesquisa Mensal de Comércio, https://sidra.ibge.gov.br/pesquisa/pmc/tabelas
## Tabela 3416 - Índices de volume e de receita nominal de vendas no comércio varejista, por tipos de índice (2014 = 100)

pmc_br <- get_sidra(
		x = 3416,
		geo = "Brazil",
		period = "202001-202012",
		header = T
	) %>%
	as_tibble() %>%
	clean_names() %>%
	select(mes_codigo, variavel, tipos_de_indice, valor) %>%
	mutate(geo = "Brasil")

pmc_uf <- get_sidra(
		x = 3416,
		geo = "State",
		geo.filter = list("State" = c(13, 15, 17)),
		period = "202001-202012",
		header = T
	) %>%
	as_tibble() %>%
	clean_names() %>%
	mutate(geo = unidade_da_federacao) %>%
	select(mes_codigo, variavel, tipos_de_indice, valor, geo)

vol_vendas <- bind_rows(pmc_br, pmc_uf) %>%
	filter(
		variavel == "Índice de volume de vendas no comércio varejista",
		tipos_de_indice == "Variação acumulada no ano (base: igual período do ano anterior)"
	) %>%
	mutate(
		date = paste0(mes_codigo, "01") %>% ymd(),
		var = "Vendas no comércio varejista",
	) %>%
	select(date, var, geo, valor)

vol_vendas %>%
	ggplot(aes(date, valor, colour = geo)) +
	geom_line() +
	scale_x_date(
		breaks = scales::breaks_width("2 month"),
		labels = scales::date_format("%b\n%Y")
	) +
	scale_y_continuous(labels = scales::label_number(suffix = "%", accuracy = 1))
```

```{r pms_ibge,  fig.cap= "Pesquisa Mensal de Serviços", fig.subcap="Saldo Anual", fig.source = "IBGE", wrap = "open"}
# Pesquisa Mensal de Serviçoes, https://sidra.ibge.gov.br/pesquisa/pms/tabelas
## Tabela 6442
pms_br <- get_sidra(
		x = 6442,
		geo = "Brazil",
		period = "202001-202012",
		header = T
	) %>%
	as_tibble() %>%
	clean_names() %>%
	select(mes_codigo, variavel, tipos_de_indice, valor) %>%
	mutate(geo = "Brasil")

pms_uf <- get_sidra(
		x = 6442,
		geo = "State",
		geo.filter = list("State" = c(13, 15, 17)),
		period = "202001-202012",
		header = T
	) %>%
	as_tibble() %>%
	clean_names() %>%
	mutate(geo = unidade_da_federacao) %>%
	select(mes_codigo, variavel, tipos_de_indice, valor, geo)

vol_services <- bind_rows(pms_br, pms_uf) %>%
	filter(
		variavel == "Índice de volume de serviços",
		tipos_de_indice == "Variação acumulada no ano (base: igual período do ano anterior)"
	) %>%
	mutate(
		date = paste0(mes_codigo, "01") %>% ymd(),
		var = "Serviços"
	) %>%
	select(date, var, geo, valor)

vol_services %>%
	ggplot(aes(date, valor, colour = geo)) +
	geom_line() +
	scale_x_date(
		breaks = scales::breaks_width("2 month"),
		labels = scales::date_format("%b\n%Y")
	) +
	scale_y_continuous(labels = scales::label_number(suffix = "%", accuracy = 1))
```

```{r pib_expec,  fig.cap= "Expectativa de crescimento anual do PIB Nacional", fig.subcap="Saldo Anual", fig.source = "SIDRA", wrap = "open"}
# Expectativa de crescimento anual do PIB Nacional
expec_anual <- rbcb::get_annual_market_expectations(
	indic = c("PIB Agropecuária", "PIB Industrial", "PIB Serviços", "PIB Total")
)

expec_anual %>%
	filter(
	  reference_year == 2020,
	  date >= "2020-01-01" & date <= "2020-12-31"
	) %>%
	ggplot(aes(date, mean, colour = indic)) +
	geom_line() +
	scale_x_date(
		breaks = scales::breaks_width("21 days"),
		labels = scales::date_format("%e\n%b"),
		expand = c(0, 5)
		#limits = as.Date(c("2020-01-01", "2020-12-31"))
	) +
	scale_y_continuous(labels = scales::label_number(suffix = "%", accuracy = 1))

```

```{r PIB, fig.cap= "PIB", fig.subcap="Com ajuste sazonal", fig.source = "IBGE", wrap = "open"}

library(devtools)
library(tidyverse)
library(sidrar)
library(RColorBrewer)
library(petgg)
library(scales)

my_colors <- RColorBrewer::brewer.pal(8, "Blues")

#Importando dados de pib (taxa acumulada de quatro trimestres 
#e em rela??o ao trimestre anterior)

pib <- get_sidra(5932, 
                 variable = 6562, 
                 period = c("201902-202004"), 
                 geo = "Brazil",
                 classific = 'c11255', 
                 header = TRUE, 
                 format = 1, 
                 digits = "default")



pib <- rename(pib,
              Trimestre = `Trimestre (Código)`,
              Setores_e_subsetores = `Setores e subsetores (Código)`,
              Variável = `Variável (Código)`)



```

```{r Variação trimestral do PIB - demanda, fig.cap= "Variação trimestral do PIB pelo lado da demanda", fig.subcap="Com ajuste sazonal", fig.source = "IBGE", wrap = "open"}

library(devtools)
library(tidyverse)
library(sidrar)
library(RColorBrewer)
library(petgg)
library(scales)

# Cores

my_colors <- RColorBrewer::brewer.pal(8, "Blues")

# PIB - Demanda

pib_an <- get_sidra(5932, variable = 6564, 
                      period = c("202001-202004"), 
                      geo = "Brazil",
                      classific = 'c11255', 
                      header = TRUE,
                      format = 1, 
                      digits = "default")
# Rename

pib_an <- rename(pib_an,
              Trimestre = `Trimestre (Código)` ,
              Setores_e_subsetores = `Setores e subsetores (Código)`,
              Variavel = `Variável (Código)`)

#Separando dados da DA
da <- pib %>% 
  filter(Trimestre == '202001'
         |Trimestre == '202002'
         |Trimestre == '202003'
         |Trimestre == '202004')
da <- da %>%
  filter(Setores_e_subsetores == '93404' 
         |Setores_e_subsetores == '93405'
         | Setores_e_subsetores == '93406' 
         | Setores_e_subsetores == '93407' 
         | Setores_e_subsetores == '93408')

new_da <- da %>% 
  group_by(Setores_e_subsetores)

da_an <- pib_an %>% 
  filter(Trimestre == '202001'
         |Trimestre == '202002'
         |Trimestre == '202003'
         |Trimestre == '202004')
da_an <- da_an %>%
  filter(Setores_e_subsetores == '93404' 
         |Setores_e_subsetores== '93405'
         | Setores_e_subsetores == '93406' 
         | Setores_e_subsetores == '93407' 
         | Setores_e_subsetores== '93408')

new_da_an <- da_an %>% 
  group_by(Setores_e_subsetores)

#Gráfico DA

graf_da <- ggplot(new_da, aes(x=Setores_e_subsetores, y = Valor, fill = Trimestre))+
  geom_bar(stat="identity", position = "dodge")+
  scale_x_discrete(labels=c("93404" = "Consumo\ndas famílias","93405" = "Consumo\ndo governo", 
                            "93406" = "Investimentos", "93407" = "Exportações", "93408" = "Importações"))+
  #theme(axis.text.y=element_blank())+ylab("")+ 
  scale_fill_manual(labels = c("1T", "2T", "3T", "4T"), 
                    values =  petgg::colors[1:4])+
  geom_text(aes(label = paste(Valor),vjust = ifelse(Valor >= 0, -0.2, 1)), show.legend = F)
graf_da



```

```{r Variação trimestral do PIB - Oferta, fig.cap= "Variação trimestral do PIB pelo lado da oferta", fig.subcap="Com ajuste sazonal", fig.source = "IBGE", wrap = "open"}

#Separando dados da Oferta
oferta <- pib %>% 
  filter(Trimestre == '202001'
         |Trimestre == '202002'
         |Trimestre == '202003'
         |Trimestre == '202004')

oferta <- oferta %>% 
  filter(Setores_e_subsetores == '90687' 
         |Setores_e_subsetores == '90691'
         | Setores_e_subsetores == '90696')

new_oferta <- oferta %>% 
  group_by(Setores_e_subsetores)

oferta_an <- pib_an %>% 
  filter(Trimestre == '202001'
         |Trimestre == '202002'
         |Trimestre == '202003'
         |Trimestre == '202004')

oferta_an <- oferta_an %>% 
  filter(Setores_e_subsetores == '90687' 
         |Setores_e_subsetores == '90691'
         | Setores_e_subsetores == '90696')

new_oferta_an <- oferta_an %>% 
  group_by(Setores_e_subsetores)

#Gráficos oferta
graf_oferta <- ggplot(new_oferta, aes(x=Setores_e_subsetores, y = Valor, fill = Trimestre))+
  geom_bar(stat="identity", position = "dodge")+
  scale_y_continuous(labels = function(x) paste0(x,"%"))+
  scale_x_discrete(labels=c("90687" = "Agropecuária","90691" = "Indústria", 
                            "90696" = "Serviços"))+
  scale_fill_manual(labels = c("1T/2020", "2T/2020", "3T/2020", "4T/2020"), 
                    values = petgg::colors[1:4])+
  geom_text(aes(label = paste(Valor),vjust = ifelse(Valor >= 0, -0.3, 1)),
            position = position_dodge(width = 0.7),size=3.6, show.legend = FALSE)
graf_oferta



```
