---
documentclass: report
output:
  pdf_document:
    template: ../template/boletim.tex
    pandoc_args: "--lua-filter=../filter/crossref.lua"
---

```{r include=F, message=F, warning=F}
library(tidyverse)
library(scales)
library(petgg)
library(petknitr)
library(kableExtra)
library(readxl)


petgg::set_theme(base_family = "EB Garamond")
petknitr::setup()


m <- 1000000
b <- 1000000000
```


# Comércio Exterior

A balança comercial é uma parte fundamental da balança de pagamentos de um país, refletindo a diferença entre o valor das exportações e importações de bens. Quando falamos sobre comércio exterior, a balança comercial é um indicador crucial que ajuda a entender a posição econômica de um país no mercado global. No comércio internacional, o saldo quando está positivo apresenta um Superavit Comercial, quando o valor das exportações excede o valor das importações. Este fator pode indicar que um país está se saindo bem no comércio entre outros países e pode contribuir para o crescimento econômico. 

Por outro lado, quando o valor das importações supera o valor das exportações temos um déficit, ou seja, um saldo negativo. No contexto do Brasil, em especial ao estado do Tocantins, a sua balança comercial apresenta um superávit, o que significa que ela exporta mais do que importa dentro de sua área.

O Comex Stat é o sistema oficial para extração das estatísticas do comércio exterior brasileiro de bens. De acordo com o mesmo e representado pela [fig:@total], no ano de 2024, as exportações do Tocantins fecharam em aproximadamente US\$ 2,50 bilhões e as importações totalizaram em US\$ 125 Milhões no mesmo período. Diante desses resultados, as exportações do estado registraram uma queda de 17% em comparação ao ano anterior e as importações recuaram 53%, respectivamente. O saldo da Balança Comercial (exportações – importações) ficou em US$ 2,3 bilhões, mostrando desta forma, uma redução de 13,2% em relação ao ano de 2023. 

Durante o decorrer dos últimos 5 anos o saldo comercial tem oscilado, mas sempre se mantendo com um saldo superavitário. Conforme a tabela [tab:@status], dentre os estados da região Norte do país, o Tocantins ficou na 15ª posição nas exportações e a 25ª posição nas importações, cedendo uma posição tanto nas vendas quanto nas compras internacionais. O estado também representou 0,75% das exportações e 0,048% das importações para o comércio exterior brasileiro. 

```{r total, fig.cap = "Balança Comercial do estado", fig.subcap = "Em bilhões de USD", fig.source = "\\acrshort{comex}", wrap = TRUE}
# Saldo, Exportação e Importaçao 2012--2022
c("export", "import", "saldo") %>%
  purrr::map(
    ~readxl::read_xlsx("C:/Users/Lorenzo Costa/Desktop/Boletim 2024/cap_balancacomercial/_Boletim_dados_2024.xlsx.xlsx", sheet = .x) %>%
    dplyr::mutate(conta = .x)
  ) %>%
  purrr::map_dfr(~tidyr::unnest(.)) %>%
  dplyr::mutate(
    data = lubridate::ymd(paste0(data, "0101")),
    conta = dplyr::case_when(
      conta == "export" ~ "Exportação",
      conta == "import" ~ "Importação",
      conta == "saldo" ~ "Saldo"
    )
  ) %>%
  ggplot(aes(x = data, y = valor, color = conta)) +
  geom_line() +
  scale_y_continuous(labels = function(n) n / b) +
  scale_x_date(labels = date_format("%Y"), date_breaks = "1 year")
```

Ao analisar o gráfico [fig:@produtos_expo] é notório observar que, a soja foi o produto mais exportado no ano 2024, atingindo US\$ 1,35 bilhões em sua comercialização, que resultou uma participação significante de 64,9% na balança comercial do Tocantins. Além disso, é relevante observar que este produto registrou uma queda de 29,2% em volume exportado. Na segunda posição, o milho não moído correspondeu a uma participação de 7,4% no total exportado pelo estado em 2024, totalizando US\$ 185,2 milhões. Com isso, houve uma redução de 58% em relação ao ano anterior.   

Com 17,7% de participação na balança comercial do estado, a carne bovina (fresca/congelada ou refrigerada) apresentou no mesmo ano de 2024 um valor total de U\$443 milhões. Em comparação ao ano de 2023, o produto sofreu um aumento relevante de aproximadamente 10,1% em detrimento do aumento das transações com um dos seus principais parceiros comerciais, a China.

Os Farelos de soja e outros alimentos para animais são o quarto item de maior vulto da pauta exportadora do estado. Eles apresentam, porém, somente 7\% da participação total, com o valor de US\$ 174 milhões para o ano de 2024, que veio de crescimento em relação ao ano de 2023 em aproximadamente 48,8\%. Os demais produtos da pauta exportadora apresentaram totalizaram um valor de aproximadamente US$ 351,3 milhões, que surgiu por meio de uma redução em relação ao ano anterior de -16,8\%.

```{r produtos_expo, fig.cap = "Principais produtos exportados", fig.subcap = "Em milhões de US$", fig.source = "\\acrshort{comex}", wrap = TRUE}
# Produtos exportados
read_xlsx("C:/Users/Lorenzo Costa/Desktop/Boletim 2024/cap_balancacomercial/_Boletim_dados_2024.xlsx.xlsx", sheet = "produtos_export") %>%
  ggplot(aes(data, valor, fill = produto)) +
  geom_bar(stat = "identity", position = "dodge", gap = "s") +
  scale_y_continuous(labels = function(x) x / m) +
  guides(fill = guide_legend(nrow = 2, byrow = TRUE))
```

No ano de 2024 as importações do estado tiveram uma queda bastante representativa comparado ao valor total de bens importados no ano anterior, já que o valor totalizado de 2023 foi de US\$ 271,3 milhões, e o valor do ano referente foi de US$ 125 Milhões, uma queda de 53%. Observando o gráfico [fig:@produtos_import], pode-se concluir essa diferença na magnitude das colunas em seus respectivos anos e itens. Os principais produtos que mais foram importados pelo Tocantins foram: Adubos ou fertilizantes químicos, lentes e itens óticos, produtos residuais de petróleo e materiais relacionados e gorduras e óleos vegetais.

O primeiro representou uma participação de 14,8% do total importado pelo estado, e alcançou o saldo de US\$ 18,7 milhões, valor inferior ao ano anterior, cuja variação para o ano de análise foi de 74,5\% negativa. Lentes e itens óticos foram os o segundo item com maior valor importado, com uma participação de 11,4% e totalizando US\$ 14,4 milhões, esse valor é 4\% menor que o de 2023.

Na terceira posição, ao analisar o gráfico [fig:@produtos_import], os produtos residuais de petróleo atingiram um valor de US\$ 14,3 milhões no ano de 2024, tendo uma redução de 69,3\% de seu valor importado em comparação à 2023, o que resultou em uma participação geral de 11,3% nas importações da balança comercial do estado. Gorduras e óleos vegetais, apresentaram uma participação 8,8% na pauta e totalizaram um montante de US$ 10,99 milhões, isto é, um aumento de 160% em relação ao ano de 2023, o colocando entre os principais itens importados do ano.

Por último, têm-se os demais produtos da pauta de importação, no qual apresentaram uma participação 53,7% e totalizando um montante de US$ 66,61 milhões.

```{r produtos_import, fig.cap = "Principais produtos importados", fig.subcap = "Em milhões de US$", fig.source = "\\acrshort{comex}", wrap = TRUE}
# Produtos importados
read_xlsx("C:/Users/Lorenzo Costa/Desktop/Boletim 2024/cap_balancacomercial/_Boletim_dados_2024.xlsx.xlsx", sheet = "produtos_import")  %>%
  ggplot(aes(data, valor, fill = produto)) +
  geom_bar(stat = "identity", position = "dodge", gap = "s") +
  scale_y_continuous(labels = function(x) x / m) +
  guides(fill = guide_legend(nrow = 3, byrow = TRUE))
```

A Tabela [tab:@origem] apresenta os principais parceiros comerciais do Tocantins e seus principais blocos econômicos que exportaram e importaram no ano de 2024, e, quando o assunto é exportação, o Tocantins desempenha um papel relevante comparado ao pouco tempo que o estado tem de existência, e mesmo sendo relativamente pequeno, ostenta números significativos para a sua região. 

Como observado anteriormente, o ano de 2024 apresentou uma variação de 17% de queda das exportações em relação ao ano de 2023, atingindo o valor bruto de US\$2,50 bilhões em dólares. Dessa quantia, o Tocantins comercializou seus produtos com inúmeros países, entre eles a China, seu principal parceiro, que teve participação de 47,3% no total das exportações, reduzindo em 13,7 pontos percentuais em comparação ao ano de 2023. 

A diversidade de países que mantêm relações comerciais com o Tocantins é visível na mesma tabela, pois além da China, grande compradora dos grãos e carnes produzidos no estado, encontra-se também países como Espanha, representando 7,5% do total exportado, mas que também atestou uma queda de 0,5 pontos percentuais em relação ao ano anterior, e Suíça com 5,1% de participação.

Nas importações, a China também se destacou ficando em 1º lugar, com 38,9% de representatividade,armações para óculos e atigos semelhantes e suas partes estão entre os produtos mais importados pelo estado. Outros países com o que o Tocantins mantém relações nas importações são os Estados Unidos, com 12% de participação, seguida pela Rússia com 10,2%, Indonésia com 7,4% e Canadá com 6,8%.


```{r origem}
dplyr::bind_cols(
  tribble(
    ~x, ~y,
    "China", 47.3,
    "Espanha", 7.5,
    "Arábia Saudita", 5.1,
    "Turquia", 4.8,
    "Tailândia", 4.1
  ),
  tribble(
    ~x, ~y,
    "China", 38.9,
    "China", 12,
    "Bélgica", 10.2,
    "Estônia", 7.4,
    "EUA", 6.8
  )
) %>%
  kbl(
    booktabs = TRUE,
    col.names = c("País", "Exportação", "País", "Importação"),
    caption = "Origem das Exportações e Importações em percentual \\label{tab:import_export}",
    # label = "import_export",
    centering = FALSE
  ) %>%
  footnote(
    general = "COMEXSTAT",
    general_title = "Fonte:",
    footnote_as_chunk = TRUE
  )
```

```{r status}
dplyr::bind_cols(
  tribble(
    ~x, ~y,
    "Exportações", 2.500,
    "Importações", 125.9,
    "Corrente", 2.600,
    "Saldo", 2.400
  ),
  tribble(
    ~x, ~y,
    "Exportações (%)", "0.75",
    "Rank Exportações", "15",
    "Importações (%)", "0.048",
    "Rank Importações", "25"
  ) ) %>%
  kbl(
    booktabs = TRUE,
    col.names = c("", "US$ Milhões", "Participação", ""),
    caption = "Status Geral do Tocantins em 2023",
    # label = "import_export",
    centering = FALSE
  ) %>%
  footnote(
    general = "COMEXSTAT",
    general_title = "Fonte:",
    footnote_as_chunk = TRUE
  )
```






