---
documentclass: report
output:
  pdf_document:
    template: ../template/boletim.tex
    pandoc_args: "--lua-filter=../filter/crossref.lua"
---

```{r include=F, message=F, warning=F}
library(tidyverse)
library(scales)
library(petgg)
library(petknitr)
library(kableExtra)
library(readxl)


petgg::set_theme(base_family = "EB Garamond")
petknitr::setup()


m <- 1000000
b <- 1000000000
```


# Comércio Exterior

A balança comercial resulta nos registros de importação o qual define-se pela compra ou recebimento de um bem e as exportações nos referimos a venda ou envio de determinado serviço para um país.  Esse saldo Comercial é considerado positivo quando há valores das exportações maiores que o das importações, havendo assim um superávit. Quando esse valor é negativo, ou seja, quando os valores das importações são maiores que os das exportações, falamos que ocorre um déficit. A balança comercial não considera a quantidade de produtos que entram ou saem de um país, mas os recursos gerados pela transação, e o comportamento segue a balança comercial do Brasil, com o Tocantins apresentando superávit.


No ano de 2021, o estado do Tocantins atingiu um valor de US$1,85 bilhão em exportações, valor correspondente à uma variação de 23,2% em relação ao ano de 2020, levando o estado a atingir o 16º lugar no país entre os maiores exportadores.


```{r produtos_expo, fig.cap = "Principais produtos exportados", fig.subcap = "Em milhões de US$", fig.source = "\\acrshort{comex}", wrap = TRUE}
# Produtos exportados
readxl::read_excel("cap_balancacomercial/bc_2021.xlsx", sheet = "produtos_export") %>%
  ggplot(aes(data, valor, fill = produto)) +
  geom_bar(stat = "identity", position = "dodge", gap = "s") +
  scale_y_continuous(labels = function(x) x / m) +
  guides(fill = guide_legend(nrow = 2, byrow = TRUE))
```

Já os valores de produtos importados pelo estado neste mesmo período foram de US$614 milhões, o que representa uma variação 44,8% em relação ao ano de 2020, colocando o Tocantins na 20 º posição no ranking nacional de importações por estados.

A balança comercial apresenta os aspectos da comercialização de exportação e importação no estado do Tocantins. Durante o decorrer desses últimos 5 anos o saldo comercial tem oscilado, mas sempre se mantendo com um saldo superavitário. Em 2021 o saldo comercial registrou seu maior numero com um superavit de US$ 2,5 bilhão.

Carne bovina (fresca/congelada ou refrigerada) descreve a 20% do total exportado no ano de 2021, atingindo o valor de US$ 362 milhões, o que corresponde a uma pequena diminuição de participação referente ao ano de 2020 com 24% do total. Registrando uma queda na variação de 11,4% no ano de 2021.
Matérias brutas de animais teve uma participação de 0,86% no total da exportação estadual, a um valor de 15,9 milhões, valor este que apresentou uma variação de 16,6%. Os dados referentes ao ano de 2021 nos mostra como as matérias brutas de animais tem crescido ao decorrer do ano e tem sido uma fonte nova de riqueza para o estado.  

(Milho não moído) O milho correspondeu a 5,8% das exportações estaduais em 2021, registrando um valor de US$ 108 milhões. Esse valor significa uma queda de -11% em relação ao ano exportado de 2020, após dois anos consecutivos de alta as exportações demonstraram essa queda.

A soja é o principal produto exportado pelo estado representando 69% de todas as exportações tocantinenses, gerou uma receita em 2021 com um valor de US$1,28 Bilhões.  Em 2017 a 2019, a soja manteve seu aumento no valor e quantidade exportada, no ano de 2021 o valor apresentou um crescimento de 47% maior que o ano comparado a 2020. Superando assim as expectativas dos produtores.

```{r produtos_import, fig.cap = "Principais produtos importados", fig.subcap = "Em milhões de US$", fig.source = "\\acrshort{comex}", wrap = TRUE}
# Produtos importados
readxl::read_excel("cap_balancacomercial/bc_2021.xlsx", sheet = "produtos_import") %>%
  ggplot(aes(data, valor, fill = produto)) +
  geom_bar(stat = "identity", position = "dodge", gap = "s") +
  scale_y_continuous(labels = function(x) x / m) +
  guides(fill = guide_legend(nrow = 2, byrow = TRUE))
```

O acumulado de importações de Adubos ou fertilizantes mostra um continuo aumento ao longo dos anos da amostra, com exceção de 2020 onde houveram reduções nas importações do produto. Já no ano de 2021 o nível de importações de adubos ou fertilizantes de volta ao patamar de 2019 e mais um acréscimo alcançando a casa dos 100 milhões de dólares em importações. 

A importação de lentes e itens óticos teve pouca variação nos anos de 2017, 2018 e 2019. Contudo, houve leve redução em 2020 e recuperação em 2021. O item é o de menor valor de importações dos cinco itens aqui apontados, mas com peso significativo nas importações do estado.  

```{r total, fig.cap = "Balança Comercial do estado", fig.subcap = "Em bilhões de USD", fig.source = "\\acrshort{comex}", wrap = TRUE}
# Saldo, Exportação e Importaçao 2009--2019
c("export", "import", "saldo") %>%
  purrr::map(
    ~readxl::read_excel("cap_balancacomercial/bc_2021.xlsx", sheet = .x) %>%
    dplyr::mutate(conta = .x)
  ) %>%
  purrr::map_dfr(~tidyr::unnest(.)) %>%
  dplyr::mutate(
    data = lubridate::ymd(paste0(data, "0101")),
    conta = dplyr::case_when(
      conta == "export" ~ "Exportação",
      conta == "import" ~ "Importação",
      conta == "saldo" ~ "Saldo"
    )
  ) %>%
  ggplot(aes(x = data, y = valor, color = conta)) +
  geom_line() +
  scale_y_continuous(labels = function(n) n / b) +
  scale_x_date(labels = date_format("%Y"), date_breaks = "1 year")
```

Óleos e combustíveis são extremamente significativos na pauta, sendo o item de maior valor de importação do período selecionado. O item sofreu queda significativa em 2019, mas se recuperou nos anos seguintes. Nos anos de 2020 o volume importado alcançou os 100 milhões de dólares e, em 2021, os 300 milhões de dólares.  

Assim como óleos e combustíveis, os produtos residuais de petróleo também apresentaram aumento considerável em 2021. Nos anos anteriores, se manteve relativamente baixo tendo algum aumento no valor importado em 2020. No entanto, em 2021 o valor importado chega próximo dos 100 milhões em importações. 

Os demais produtos da pauta de importações não apresentaram variação significativa. Nos cinco anos do período selecionado os demais produtos se mantiveram abaixo dos 50 milhões de valor importado. De maneira que não demonstraram nem peso significativo nem variação significativa na pauta. 



A tabela [tab:@origem] apresenta os principais parceiros comerciais do Tocantins e seus principais blocos econômicos que exportaram e importaram no ano de 2021. O estado do Tocantins é mais um estado do norte do país e também está nas nossas pautas quando o assunto é exportação e, mesmo sendo um estado relativamente pequeno está na 16ª colocação no ranking de maiores exportadores brasileiros. No ano de 2021 teve uma participação de 34,9% em exportações. 

Em 2021 o Tocantins comercializou seus produtos para 77 paises, entre eles a china, seu principal parceiro, que teve participação de 56% no total das exportações. Nas importações os EUA se destacaram com 61% de representatividade, Oleos de petroleo, de minerais betuminosos e adubos fertilizantes estão entre os produtos mais importados pelo estado. 

Na Tabela [tab:@origem] podemos ver o quão influente a China é nas exportações dos produtos tocantinenses, sendo responsável por 56% do valor total exportado em 2021. Este é um dos quesitos em que a balança comercial do Tocantins se assemelha a brasileira, que também tem os chineses como seu maior parceiro de exportações. A diversidade de países com relações comerciais com o Tocantins é visível na tabela [tab:@origem], pois além da China, grande compradora dos grãos e carnes produzidos no estado, encontrasse também países como Espanha, representando 8,3% do total exportado (aumentou), países baixos 3,4%, Tailândia com 3,4%.


```{r origem}
dplyr::bind_cols(
  tribble(
    ~x, ~y,
    "China", 56,
    "Espanha", 8.3,
    "Países Baixos", 3.4,
    "Tailândia", 3.4,
    "Egito", 2.9
  ),
  tribble(
    ~x, ~y,
    "EUA", 61,
    "China", 12,
    "Rússia", 12,
    "Argentina", 4.5,
    "Egito", 2.1
  )
) %>%
  kbl(
    booktabs = TRUE,
    col.names = c("", "Exportação", "", "Importação"),
    caption = "Origem das Exportações e Importações\\label{tab:import_export}",
    # label = "import_export",
    centering = FALSE
  ) %>%
  footnote(
    general = "COMEXSTAT",
    general_title = "Fonte:",
    footnote_as_chunk = TRUE
  )
```