---
documentclass: report
output:
  pdf_document:
    template: ../template/boletim.tex
    pandoc_args: "--lua-filter=../filter/crossref.lua"
---

```{r include=F, message=F, warning=F}
library(tidyverse)
library(scales)
library(petgg)
library(petknitr)
library(kableExtra)
library(readxl)


petgg::set_theme(base_family = "EB Garamond")
petknitr::setup()


m <- 1000000
b <- 1000000000
```


# Comércio Exterior

A balança comercial registra as transações de importação, que envolvem a compra ou recebimento de bens de outros países, e as exportações, que se referem à venda ou envio de serviços para o exterior. O saldo comercial é considerado positivo quando o valor das exportações supera o das importações, resultando em um superávit. Por outro lado, quando o valor das importações é maior do que o das exportações, ocorre um déficit. A balança comercial não leva em consideração apenas a quantidade de produtos que entram ou saem de um país, mas sim os recursos gerados por essas transações. No contexto do Brasil, a balança comercial do Tocantins, por exemplo, apresenta um superávit, o que significa que a região exporta mais do que importa, resultando em um saldo positivo em sua balança comercial.


De acordo com o Gráfico [fig:@total], no ano de 2022, as exportações do Tocantins fecharam em aproximadamente US$ 3,1 bilhões e as importações totalizaram US$ 881,3 milhões. Diante desses desempenhos, as exportações e importações tiveram um aumento de 67% e 44%, respectivamente. o saldo da Balança Comercial (exportações menos importações) ficou em US$ 2,2 bilhões, representando um crescimento de 79% em comparação com o ano de 2021. A balança comercial apresenta os aspectos da comercialização de exportação e importação no estado do Tocantins. Durante o decorrer desses últimos 5 anos o saldo comercial tem oscilado, mas sempre se mantendo com um saldo superavitário. Dentre os estados brasileiros, o Tocantins ocupou a 14ª posição nas exportações e o 19º lugar nas importações no período em análise. O Tocantins representou 0,9% das exportações e 0,3% das importações do país


```{r produtos_expo, fig.cap = "Principais produtos exportados", fig.subcap = "Em milhões de US$", fig.source = "\\acrshort{comex}", wrap = TRUE}
# Produtos exportados
read_xlsx("cap_balancacomercial/cap_balancacomercialbc_2022.xlsx", sheet = "produtos_export") %>%
  ggplot(aes(data, valor, fill = produto)) +
  geom_bar(stat = "identity", position = "dodge", gap = "s") +
  scale_y_continuous(labels = function(x) x / m) +
  guides(fill = guide_legend(nrow = 2, byrow = TRUE))
```

Carne bovina fresca, congelada ou refrigerada desempenhou um papel notável no ano de 2022, representando 19% do total das exportações do estado, atingindo um valor de US$ 573 milhões segundo o gráfico 4.1.1. Além disso, é relevante observar que esse setor registrou um aumento considerável de 58,3% em comparação com anos anteriores.

\
Matérias brutas de animais teve uma participação de 5,8% no total da exportação estadual, a um valor de 178 milhões, valor este que apresentou uma variação de 322%. Os dados referentes ao ano de 2022 nos mostra como as matérias brutas de animais tem crescido ao decorrer do ano e tem sido uma fonte nova de riqueza para o estado.
\
(Milho não moído) O milho correspondeu a 14% das exportações estaduais em 2022, registrando um valor de US$ 422 milhões. Esse valor apresentou um aumento significativo em relação ao ano anterior. 

Entre os produtos exportados pelo Tocantins, a soja assumiu a liderança, com uma impressionante participação de 58% e um valor total de US$ 1,8 bilhão. As exportações registraram um aumento de 41%. 

O acumulado de importações de Adubos ou fertilizantes é um fator notável na economia do estado em 2022, atingindo um valor de US$ 247 milhões, o que equivale a uma parcela significativa de 28% do total das importações. 

```{r produtos_import, fig.cap = "Principais produtos importados", fig.subcap = "Em milhões de US$", fig.source = "\\acrshort{comex}", wrap = TRUE}
# Produtos importados
read_xlsx("cap_balancacomercial/cap_balancacomercialbc_2022.xlsx", sheet = "produtos_import")  %>%
  ggplot(aes(data, valor, fill = produto)) +
  geom_bar(stat = "identity", position = "dodge", gap = "s") +
  scale_y_continuous(labels = function(x) x / m) +
  guides(fill = guide_legend(nrow = 3, byrow = TRUE))
```

Ao observar o Gráfico [fig:@produtos_import], a importação de lentes e itens óticos teve recuperação em 2021, mas 2022 teve uma leve redução, O item é o de menor valor de importações dos cinco itens aqui apontados, atingindo um valor de 17,1 milhões e com participação de 1,9%. mas com peso significativo nas importações do estado. 
\

Óleos e combustíveis são extremamente significativos na pauta, sendo o item de maior valor de importação do período selecionado. O item sofreu queda significativa em 2019, mas se recuperou nos anos seguintes. Nos anos de 2020 o volume importado alcançou os 100 milhões de dólares e, em 2021, os 300 milhões de dólares.
\

Nas importações tiveram destaque os óleos e combustíveis com um total de US$ 439 milhões e participação de 50% no total importado.
\


```{r total, fig.cap = "Balança Comercial do estado", fig.subcap = "Em bilhões de USD", fig.source = "\\acrshort{comex}", wrap = TRUE}
# Saldo, Exportação e Importaçao 2012--2022
c("export", "import", "saldo") %>%
  purrr::map(
    ~readxl::read_xlsx("cap_balancacomercial/cap_balancacomercialbc_2022.xlsx", sheet = .x) %>%
    dplyr::mutate(conta = .x)
  ) %>%
  purrr::map_dfr(~tidyr::unnest(.)) %>%
  dplyr::mutate(
    data = lubridate::ymd(paste0(data, "0101")),
    conta = dplyr::case_when(
      conta == "export" ~ "Exportação",
      conta == "import" ~ "Importação",
      conta == "saldo" ~ "Saldo"
    )
  ) %>%
  ggplot(aes(x = data, y = valor, color = conta)) +
  geom_line() +
  scale_y_continuous(labels = function(n) n / b) +
  scale_x_date(labels = date_format("%Y"), date_breaks = "1 year")
```

Ainda no Gráfico [fig:@produtos_import], nota-se que, diferente dos óleos e combustíveis, os produtos residuais de petróleo apresentaram somente um ligeiro aumento nas importações para o ano de 2022 em relação ao ano de 2021. Nos anos anteriores, se manteve, relativamente, ainda mais baixo, tendo algum aumento no valor importado em 2020.  Em 2021, o valor importado chega próximo dos 100 milhões em importações, todavia em diante não apresenta um crescimento de vulto considerável. Os demais produtos da pauta de importações não apresentaram, também, variação significativa. Nos cinco anos do período selecionado os demais produtos se mantiveram abaixo dos 50 milhões de valor importado de maneira que não demonstraram, nem peso significativo, nem variação significativa na pauta.
\


A Tabela [tab:@origem] apresenta os principais parceiros comerciais do Tocantins e seus principais blocos econômicos que exportaram e importaram no ano de 2022. Quando o assunto é exportação, o Tocantins desempenha um papel de relevo comparado ao pouco tempo que o estado tem de existência, e mesmo sendo relativamente pequeno, está na 14a colocação no ranking de maiores exportadores brasileiros. No ano de 2022 teve uma variação de 67,3% de aumento das exportações em relação ao ano de 2021 atingindo o valor bruto de 3,1 bilhões em dólares.  Em 2022, o Tocantins comercializou seus produtos com 80 países, entre eles a China, seu principal parceiro, que teve participação de 52% no total das exportações, reduzindo em 4% em comparação ao ano passado. A diversidade de países com relações comerciais com o Tocantins é visível na Tabela [tab:@origem], pois além da China, grande compradora dos grãos e carnes produzidos no estado, encontra-se também países como Espanha, representando 12% do total exportado, que, aproximadamente, aumentou 4% e Tailândia com 4,3%, no qual não cresceu de forma tão expressiva ao comparar com o ano passado (cerca de 0,7%). Nas importações os EUA se destacaram com 36% de representatividade, Óleos de petróleo de minerais betuminosos e adubos fertilizantes estão entre os produtos mais importados pelo estado. Outros países no qual o Tocantins aparece dependente nas importações são Rússia, a própria China, Argentina e Venezuela. 


```{r origem}
dplyr::bind_cols(
  tribble(
    ~x, ~y,
    "China", 52,
    "Espanha", 12,
    "Tailândia", 4.3,
    "Turquia", 4.0,
    "Arábia Saudita", 2.7
  ),
  tribble(
    ~x, ~y,
    "EUA", 36,
    "Rússia", 27,
    "China", 10,
    "Argentina", 7.9,
    "Venezuela", 3.2
  )
) %>%
  kbl(
    booktabs = TRUE,
    col.names = c("", "Exportação", "", "Importação"),
    caption = "Origem das Exportações e Importações\\label{tab:import_export}",
    # label = "import_export",
    centering = FALSE
  ) %>%
  footnote(
    general = "COMEXSTAT",
    general_title = "Fonte:",
    footnote_as_chunk = TRUE
  )
```