---
documentclass: report
output:
  pdf_document:
    keep_tex: true
    template: ../template/template.tex
    pandoc_args: "--lua-filter=../filter/boletim.lua"
---

```{r setup, include=FALSE}
library(ggplot2)
library(petgg)

petgg::set_theme(base_family = "EB Garamond")

knitr::opts_chunk$set(
  echo = FALSE,
  eval = TRUE,
  message = FALSE,
  warning = FALSE,
  dev = "cairo_pdf"
)
knitr::knit_hooks$set(
  plot = function(x, options) {
    paste(
      if (options$wrapfig == "open" && !is.null(options$wrapfig)) {
        "\\Begin{wrapfig}"
      },
      "\\Begin{fig}",
      "\\caption{", options$fig.cap, "}",
      "\\label{fig:", options$label, "}",
      "\\subcap{", options$fig.subcap, "}",
      "\\includegraphics{", x, "}",
      if (!is.null(options$fig.source)) {
        paste0("\n\\source{", options$fig.source, "}")
      },
      if (!is.null(options$fig.notes)) {
        paste0("\\notes{", options$fig.notes, "}")
      },
      "\\End{fig}",
      if (options$wrapfig == "close" && !is.null(options$wrapfig)) {
        "\\End{wrapfig}"
      },
      sep = ""
    )
  }
)
```

# Título

[@abbr:pmc]

::: {.smbox data-latex="[label={ex_box}]{Cálculo do PIB e as suas óticas}"}
Duis ullamco cupidatat et sint dolor aliqua. [@abbr:pib] Amet ad labore sunt esse in ad id nisi officia culpa. Proident fugiat laborum nisi laborum officia tempor excepteur ut veniam enim deserunt.
:::

Quadro [@box:ex_box]


## Section {#subtitulo}

Section [@sec:subtitulo]

### Subsection {#subsection}

Subsection [@subsec:subsection]

## Equations

\begin{equation}
  \label{eq:solve}
  f\left(k\right) = \binom{n}{k} p^k\left(1-p\right)^{n-k}
\end{equation}

See equation [@eq:solve]

## Figures

```{r label, fig.cap = "Titulo"}
ggplot(mpg) +
    geom_point(aes(x = displ, y = hwy, color = class))
```