---
documentclass: report
output:
  pdf_document:
    keep_tex: true
    template: ../template/boletim.tex
    pandoc_args: "--lua-filter=../filter/crossref.lua"
---

```{r setup, include=FALSE}
library(tidyverse)
library(kableExtra)
library(petgg)
library(petknitr)
library(siconfir)
library(ipeadatar)
library(lubridate)
library(formattable)

petgg::set_theme()
petknitr::setup()
#knitr::opts_knit$set(root.dir = here::here())
```

```{r eval=FALSE, include=FALSE}
# Download dados
siconfir::get_budget(
  year = 2018:2020,
  period = 1:6,
  cod = 17
) %>% readr::write_rds(file = "cap_contaspublicas/rreo_2018_2020_to.rds")

siconfir::get_fiscal(
  year = 2018:2020,
  period = 1:3,
  cod = 17
) %>% readr::write_rds(file = "cap_contaspublicas/rgf_2018_2020_to.rds")
```

```{r include=FALSE}
source("scripts/ipca.R")
source("scripts/utils.R")

# O Deflacionamento é feito à preços de dezembro de 2018
current_price <- "2020-12-01"

#' Converte o bimestre para formato de data
#' @param exercicio ano, um integer
#' @param periodo bimestre do ano, um integer
date_bim <- function(exercicio, periodo) {
  bimest <- c("02", "04", "06", "08", "10", "12") # bimestres do ano
  bimestre <- paste0(exercicio, periodo)
  paste0(
    substring(bimestre, 1, 4),
    bimest[as.numeric(substring(bimestre, 5, 5))],
    "01"
  ) %>%
    lubridate::ymd()
}

rreo <- readr::read_rds("cap_contaspublicas/rreo_2018_2020_to.rds") %>%
  mutate(data = date_bim(exercicio, periodo)) %>%
  relocate(data, .before = exercicio)

rgf <- readr::read_rds("cap_contaspublicas/rgf_2018_2020_to.rds") %>%
  mutate(data = date_bim(exercicio, periodo)) %>%
  relocate(data, .before = exercicio)
```

# Contas Públicas Estadual

```{r include=FALSE}
# Receita e despesa primária do Estado.
# Resultado primário obtidos até cada bimestre
receita_despesa_primaria <- rreo %>%
  filter(
    anexo == "RREO-Anexo 06",
    coluna %in% c("RECEITAS REALIZADAS (a)", "DESPESAS PAGAS (a)"),
    cod_conta %in% c(
      "ReceitasPrimariasCorrentes",
      "RREO6DespesasPrimariasCorrentes"
    )
  ) %>%
  select(data, cod_conta, valor) %>%
  pivot_wider(names_from = cod_conta, values_from = valor) %>%
  mutate(
    receita_primaria_real = purrr::map2_dbl(
      ReceitasPrimariasCorrentes, data, ~ .x * ipca(.y, current_price)
    ),
    despesa_primaria_real = purrr::map2_dbl(
      RREO6DespesasPrimariasCorrentes, data, ~ .x * ipca(.y, current_price)
    ),
    resultado_primario = receita_primaria_real - despesa_primaria_real,
    receita_var = receita_primaria_real - dplyr::lag(receita_primaria_real, order_by = data),
    despesa_var = despesa_primaria_real - dplyr::lag(despesa_primaria_real, order_by = data),
    receita_tx = receita_primaria_real / dplyr::lag(receita_primaria_real, order_by = data) - 1,
    despesa_tx = despesa_primaria_real / dplyr::lag(despesa_primaria_real, order_by = data) - 1
  )
```

```{r include=FALSE}
# Resultado primario de 2020
resultado_primario_2020 <- receita_despesa_primaria %>%
  filter(data == "2020-12-01") %>%
  purrr::pluck("resultado_primario")
```

O resultado primário do estado em 2020 foi de cerca de R$ 1,47 bilhões, valor 18,8% maior que o resultado primário de 2019, quando foi pouco mais de R$ 1,22 bilhões. Veja o Quadro [box:@resultadoprimario] para mais detalhes sobre o resultado primário.

```{r variacao_receita_despesa_primaria, include=T, fig.cap="Variação da receita e despesa primária", fig.subcap="Variação por bimestre", fig.source="\\abbr{siconfi}", wrap = TRUE}
# Variação de receita e despesa primária real por bimestre
receita_despesa_primaria %>%
  filter(lubridate::month(data) >= 10 & lubridate::year(data) >= 2019) %>%
  select(data, receita_tx, despesa_tx) %>%
  pivot_longer(receita_tx:despesa_tx) %>%
  rowwise() %>%
  mutate(date_label = date_label_bimester(data)) %>%
  ggplot(aes(forcats::fct_reorder(date_label, data), value, fill = name)) +
  geom_bar(stat = "identity", position = "dodge") +
  scale_fill_discrete(labels = c("Despesa primária", "Receita primária")) +
  scale_y_continuous(labels = scales::percent)
```

As receitas primárias cresceu % no quinto bimestre de 2020, como mostra a Figura. As despesas primárias cresceu 2,03%. No quarto bimestre de 2019 as receitas tinham crescido 9,55% e as despesas 6,48%. Comparando o crescimento das despesas primárias no quarto bimestre de 2020 a taxa de crescimento foi menor que em 2019. O baixo crescimento da despesas contribuiu para um superávit primário de pouco mais de R\$ 1,08 bilhões até o quarto bimestre de 2020.

A Figura exibe as despesas por categorias. Destaque para as despesas com assistência social, que cresceu cerca de 133% no quarto bimestre de 2020. Previdência social, saúde e judiciário cresceu 16,2%, 12,9% e 18,8% respectivamente. Por outro lado, administração, segurança pública e educação recuaram.

::: {.smbox data-latex="[label={box:resultadoprimario}]{O que é o resultado primário}"}
O resultado primário é um dos principais indicadores das contas públicas, representa o esforço fiscal para diminuir o estoque da dívida. Ele é resultado da diferença entre as receitas e despesas (excluindo as receitas e despesas com juros). O superávit primário ou resultado primário positivo ocorre quandos as receitas primárias é maior que as despesas primárias. Indica a economia do governo para pagamento da dívida. O inverso, quando despesas primárias excedem as receitas primárias há déficit primário ou resultado primário negativo, incorrendo em aumento da dívida.
:::

Despesas com pessoal em relação a receita corrente líquida ([abbr:@rcl]), conforme Figura [fig:@desp_pessoal_rcl], encontra-se em 42,1% em agosto de 2020, valor abaixo do limite máximo de 49% estabelecido na Lei de Responsabilidade Fiscal ([abbr:@lrf]) para o poder Executivo [^notercl]. Em agosto de 2015 a [abbr:@rcl] destinada ao pagamento de pessoal correspondia a 51,5%, valor acima do limite máximo. O comprometimento da [abbr:@rcl] ao pagamento de pessoal extrapolou o limite em 2015, 2016, 2017 e 2018.

[^notercl]: A [abbr:@rcl], de acordo com a [abbr:@lrf], deve ser apurada somando-se as receitas arrecadadas no mês em referência e nos onze anteriores. No entanto, pelo fato dessa publicação cobrir dados até cerca do primero semestre optou-se pela utilização da [abbr:@rcl] acumulada até o respectivo bimestre

A dívida consolidada líquida ([abbr:@dcl]) do estado em proporção a [abbr:@rcl] até agosto apresentou queda. Em agosto de 2020 essa indicador ficou em 44,1%, valor abaixo do limite definido pelo Senado Federal para os estados, de duas vezes a [abbr:@rcl]. Entre 2017 e 2018 a [abbr:@dcl] em proporção à [abbr:@rcl] aumentou, saindo de 30% para 52,3% em 2019, conforme Figura [fig:@divida_rcl].

O indicador da capacidade de pagamento ([abbr:@capag]) do estado traz informações a cerca da situação fiscal dos estados e municípios. O índice é composto por três componentes: endividamento, poupança corrente e liquidez. Estados e municípios recebem uma nota final, A, B, C ou D.

O Tocantins ficou com nota C em 2019 e 2020. Mesmo mantendo a mesma nota entre 2019--2020, apresentou pioras em todos os indicadores. O envididamento do estado que representa a [abbr:@dcl] em proporção à [abbr:@rcl] saltou de 46,35% para 67,6%. A poupança corrente que corresponde despesas corrente e receitas correntes ajustadas ([abbr:@rca]) também mostrou uma leve piora, saindo de 94,56% para 95,9%. A liquidez do estado cresceu de 539,4% para 577,5% em 2020.

Endividamento e poupança corrente estão em melhor condição, pois estão mais próximo do limite para receber uma melhor nota. Para obter uma nota A no índice de endividamento o estado deve conservá-lo abaixo de 60%, atualmente está em 67,6%. A poupança corrente recebeu nota C em 2020 conforme Tabela [tab:@capag_uf]. Uma elevação na nota da poupança corrente para B requer uma relação despesas correntes e [abbr:@rca] menor que 95%, em 2020 ficou em 95,85%. A liquidez do estado encontra-se em situação mais delicada, em 2020 fechou em 577,5%, valor quase cinco vezes acima do limite para tirar nota A.

Dentre os estados da região Norte, Tocantins e Roraima foram os que apresentaram pior desempenho, conforme disposto na Tabela [tab:@capag_uf]. Rondônia aparece com a melhor perfomance, saiu da nota B para A entre 2019--2020. A redução no endividamento e na liquidez garantiu nota A em todos os indicadores.
