---
documentclass: report
output:
  pdf_document:
    template: ../template/boletim.tex
    pandoc_args: "--lua-filter=../filter/crossref.lua"
---

```{r include=FALSE}
library(tidyverse)
library(scales)
library(zoo)
library(kableExtra)
library(petgg)
library(petknitr)
library(siconfir)
library(sidrar)
library(ipeadatar)
library(lubridate)
library(formattable)

m <- 1000
M <- 1000000
B <- 1000000000


petgg::set_theme()
petknitr::setup()
#knitr::opts_knit$set(root.dir = here::here())


```

# Contas Públicas Estadual



O resultado primário das contas públicas do estado do Tocantins até o sexto bimestre de 2024, de acordo com a [fig:@resultado_primario] , foi de 2,04 Bilhões de reais, valor consideravelmente menor que o do mesmo período do ano anterior, que foi de 2,83 bilhões. Veja o quadro  [box:@resultado_primario] para mais detalhes sobre o resultado primário. As receitas primárias cresceram 8% no sexto bimestre de 2024, como mostra a [fig:@variacao_rcl]. As despesas primárias cresceram 14%. No sexto bimestre de 2023, as receitas haviam crescido 14% e as despesas, 12%. Comparando o crescimento das despesas primárias no sexto bimestre de 2024, a taxa de crescimento foi maior que em 2023. Ainda que tenha sido registrado um aumento das despesas, a variação das receitas se mostrou maior, contribuindo para um superávit primário de pouco mais de R$ 1,1 bilhão até o sexto bimestre de 2024. No sexto bimestre de 2024, o resultado primário alcançou seu ponto mais alto do ano. Durante o ano, o resultado primário permaneceu em crescimento, finalizando o ano de 2024 com um valor 47,61% inferiro ao mesmo período de 2023.


::: {.smbox data-latex="[label={box:resultado_primario}]{O que é o resultado primário?}"}
O resultado primário é um dos principais indicadores das contas públicas. Ele representa o esforço fiscal de um estado para diminuir o estoque da dívida. Ele é resultado da diferença entre as receitas e despesas (excluindo as receitas e despesas com juros). O superavit primário ou resultado primário positivo ocorre quando as receitas primárias são maiores que as despesas primárias. Indica a economia do governo para pagamento da dívida. O inverso, quando despesas primárias excedem as receitas primárias, há déficit primário ou resultado primário negativo, incorrendo em aumento da dívida.
:::

A Dívida Consolidada Líquida (DCL) do estado teve, em 2024, uma redução de 18% em relação ao ano de 2023. A DCL, que era de 3,42 bilhões em 2023, passou a ser de 4,02 bilhões em 2024. A Dívida Consolidada Líquida de 2024 em relação ao ano de 2023 indica uma tendência de aumento, que pode ser pode ser observada no gráfico [fig:@variacao_dcl].   

```{r resultado_primario, fig.cap= "Resultado primário", fig.subcap="em relação a RCL", fig.source = "\\acrshort{rreo}", wrap = "open"}

tibble(
  value = c(806809595.39, 715676858.68, 644922697.12, 421803438.22, 360816820.72, 24169970.13, 922463610.75, 691720098.13, 236779021, 236779021, 41086214.01, -85502796.19),
  mes = seq(as.Date("2023-01-01"), as.Date("2024-12-01"), by = "2 month")
) %>%
  ggplot(aes(mes, value)) +
  geom_line() +
  scale_y_continuous(labels = scales::label_number(scale = 1e-6, suffix = "M")) +
  scale_x_date(
    labels = scales::date_format("%b\n%Y"), date_breaks = "2 month"
  )
```

```{r variacao_rcl, fig.cap= "Valores das receitas e despesas", fig.subcap="em relação a RCL", fig.source = "\\acrshort{rreo}", wrap = "close"}

tibble(
  `Receitas` = c(2477861531.66, 5403416410.48, 8155788532.96, 10900848863.78, 13576322227.65, 16949292583.62),
  Despesas = c(1634847805.38, 4342564766.2, 7042251847.59, 9681002415.8, 12325410998.95, 15936071910.19),
  mes = c("1B", "2B", "3B", "4B", "5B", "6B")
) %>%
  pivot_longer(!mes, names_to = "local", values_to = "saldo") %>%
  ggplot(aes(factor(mes, levels = c("1B", "2B", "3B", "4B", "5B", "6B")), saldo, fill = local)) +
  geom_bar(stat = "identity", position = "dodge") +
  scale_y_continuous(labels = scales::label_comma())
```

```{r variacao_dcl, fig.cap= "Variação da Dívida Consolidada Liquida", fig.subcap="(DCL)", fig.source = "\\acrshort{rreo}", wrap = TRUE}

tibble(
  `DCL` = c(3787677270.74, 3667591324.63, 3758797193.32, 3715244825.61, 3747279882.69, 3418462965.62, 3988254902.46, 3879262073.49,	3916786108.65,	3818139733.38, 3747995637.08, 4022615519.84),
  mes = c("23.1", "23.2", "23.3", "23.4", "23.5", "23.6", "24.1", "24.2", "24.3", "24.4", "24.5", "24.6")
) %>%
  pivot_longer(!mes, names_to = "local", values_to = "saldo") %>%
  ggplot(aes(factor(mes, levels = c("23.1", "23.2", "23.3", "23.4", "23.5", "23.6", "24.1", "24.2", "24.3", "24.4", "24.5", "24.6")), saldo, fill = local)) +
  geom_bar(stat = "identity", position = position_dodge(width = 0.9)) +
  scale_y_continuous(labels = scales::label_comma()) + # Defina os breaks conforme necessário
  theme(axis.text.y = element_text(margin = margin(r = 10))) # Ajuste a margem conforme necessário
```
