---
documentclass: report
output:
  pdf_document:
    template: ../template/boletim.tex
    pandoc_args: "--lua-filter=../filter/crossref.lua"
---

```{r setup, include=FALSE}
library(tidyverse)
library(scales)
library(zoo)
library(kableExtra)
library(petgg)
library(petknitr)
library(siconfir)
library(sidrar)
library(ipeadatar)
library(lubridate)
library(formattable)

m <- 1000
M <- 1000000
B <- 1000000000


petgg::set_theme()
petknitr::setup()
#knitr::opts_knit$set(root.dir = here::here())


```

# Contas Públicas Estadual



O resultado primário das contas públicas do estado do Tocantins até o sexto bimestre de 2022, de acordo com a Figura [fig:@resultado_primario] foi de 180 milhões de reais, valor consideravelmente menor que o do mesmo período do ano anterior, 630 milhões. Veja a Figura  [box: @resultado_primario] para mais detalhes sobre o resultado primário. As receitas primárias cresceram 24,1% no sexto bimestre de 2022, como mostra a Figura [fig:@variacao_rcl]. As despesas primárias cresceram 18%. No sexto bimestre de 2021 as receitas tinham crescido 14% e as despesas 9%. Comparando o crescimento das despesas primárias no sexto bimestre de 2022, a taxa de crescimento foi maior que 2021. Ainda que tenha sido registrado um aumento das despesas, a variação das receitas se mostrou maior, contribuindo para um superavit primário de pouco mais de R$ 180 milhões até o sexto bimestre de 2022. No terceiro bimestre de 2022, o resultado primário o seu ponto mais alto do ano. Após o terceiro bimestre o resultado primário permaneceu em queda, finalizando o ano de 2022, 71,43% inferior ao mesmo período de 2021.


::: {.smbox data-latex="[label={box:resultado_primario}]{O que é o resultado primário?}"}
O resultado primário é um dos principais indicadores das contas públicas. Ele representa o esforço fiscal de um estado para diminuir o estoque da dívida. Ele é resultado da diferença entre as receitas e despesas (excluindo as receitas e despesas com juros). O superavit primário ou resultado primário positivo ocorre quando as receitas primárias são maiores que as despesas primárias. Indica a economia do governo para pagamento da dívida. O inverso, quando despesas primárias excedem as receitas primárias, há déficit primário ou resultado primário negativo, incorrendo em aumento da dívida.
:::


Dívida Consolidada Liquida (DCL) do estado teve, em 2022, redução de 20,21% em relação ao ano de 2020. A DCL que era de 4,75bi em 2021, passou a ser de 3,89bi em 2022. A Dívida Consolidada Liquida de 2022 em relação ao ano de 2021 indica uma tendência de queda. Essa tendência pode ser observada na Figura [fig:@variacao_dcl].     

```{r resultado_primario, fig.cap= "Resultado primário", fig.subcap="em relação a RCL", fig.source = "\\acrshort{rreo}", wrap = "open"}
# Pedidos Seguro desemprego mensal
tibble(
  value = c(0.56,	0.47,	0.7,	0.79,	0.96,	0.63, 0.67, 0.72, 0.89, 0.76, 0.63, 0.18),
  mes = seq(as.Date("2021-01-01"), as.Date("2022-12-01"), by = "2 month")
) %>%
  ggplot(aes(mes, value)) +
  geom_line() +
  scale_y_continuous(labels = scales::percent) +
  scale_x_date(
    labels = date_format("%b\n%Y"), date_breaks = "2 month"
  )
```

```{r variacao_rcl, fig.cap= "Variação das receitas e despesas", fig.subcap="em relação a RCL", fig.source = "\\acrshort{rreo}", wrap = "close"}
# Saldo de Empregos Norte e Tocantins
tibble(
  `Receitas` = c(16, 14, 29.4, 24.1),
  Despesas = c(3, 9, 21, 18),
  mes = c("2021.3", "2021.6", "2022.3", "2022.6")
) %>%
  pivot_longer(!mes, names_to = "local", values_to = "saldo") %>%
  ggplot(aes(factor(mes, levels = c("2021.3", "2021.6", "2022.3", "2022.6")), saldo, fill = local)) +
  geom_bar(stat = "identity", position = "dodge") +
  scale_y_continuous(labels = scales::label_comma())
```

```{r variacao_dcl, fig.cap= "Variação da Dívida Consolidada Liquida", fig.subcap="(DCL)", fig.source = "\\acrshort{rreo}", wrap = TRUE}
# Saldo de Empregos Norte e Tocantins
tibble(
  `DCL` = c(5.51,	5.29,	5.13,	5.12,	5.07,	4.75, 4.53, 4.32, 4.25, 4.19, 4.25, 3.79),
  mes = c("2021.1", "2021.2", "2021.3", "2021.4", "2021.5", "2021.6", "2022.1", "2022.2", "2022.3", "2022.4", "2022.5", "2022.6")
) %>%
  pivot_longer(!mes, names_to = "local", values_to = "saldo") %>%
  ggplot(aes(factor(mes, levels = c("2021.1", "2021.2", "2021.3", "2021.4", "2021.5", "2021.6", "2022.1", "2022.2", "2022.3", "2022.4", "2022.5", "2022.6")), saldo, fill = local)) +
  geom_bar(stat = "identity", position = position_dodge(width = 0.7)) +
  scale_y_continuous(labels = scales::label_comma(), breaks = seq(0, 6, 1)) + # Defina os breaks conforme necessário
  theme(axis.text.y = element_text(margin = margin(r = 10))) # Ajuste a margem conforme necessário
```
