---
documentclass: report
output:
  pdf_document:
    template: ../template/boletim.tex
    pandoc_args: "--lua-filter=../filter/crossref.lua"
---

```{r include=F, message=F, warning=F}
library(tidyverse)
library(scales)
library(zoo)
library(ipeadatar)
library(petgg)
library(kableExtra)
library(sidrar)
library(lubridate)
library(petknitr)

petknitr::setup()
petgg::set_theme()

m <- 1000
M <- 1000000
B <- 1000000000

# converte AAAAMM para formato MT/AAAA
triForm <- function(x) paste0(substr(x, 6, 6),"T\n",substr(x, 1, 4))
```

# Agronegócio

O setor agropecuário é considerado importante para o Brasil, é um setor que a cada ano cresce e se torna mais presente no PIB brasileiro. Em 2021 o agronegócio representou 27,4% do PIB do Brasil, um crescimento de 8,36% em relação a 2020. No estado do Tocantins o agronegócio representa pouco mais de 15% do PIB. Nesta seção do Boletim apresenta-se os dados da agricultura: área de produção, área colhida, produção de cereais e oleaginosas e seu rendimento médio. Em seguida, a análise dos dados de abates de animais e produção de leite.

O Estado do Tocantins utilizou em 2021 em média um total de 1.601.185 hectares do seu território para a produção agrícola por semestre. Dentre os principais produtos plantados no estado como mostra a Figura [fig:@producao], destacam-se a cana-de-açúcar e a soja com maiores proporções, responsáveis por 23,4% e 27,3% respectivamente. O milho ocupa a 3° posição entre os produtos cultivados no estado nesse período, com 9,1%. A produção de arroz e mandioca também obtiveram destaque ao representar 5,4% e 2,0% respectivamente, fechando assim o ranking dos cinco produtos com os melhores desempenhos na agricultura tocantinense.

Dentre os cinco principais produtos cultivados no estado do Tocantins, rendimento médio pode ser observado na Figura [fig:@rendim_medio] mostra como as características próprias de cada um deles tem resultado determinante no cálculo da área que deve ser plantada, visando a qualidade em que será colhida. O cálculo é feito pela divisão entre quilogramas colhidos pela área plantada, significando que, quanto maior o valor do rendimento médio, menor é a área necessária para sua colheita. Sendo assim, os dados mostram que o maior rendimento médio é o da cana-de-açúcar com 79,9%, depois a mandioca, com um rendimento médio de 15,8%, seguido pelo milho com um total de 7,9%, o arroz com com 5,5% e por fim a soja com um rendimento médio de 3,2%, ou seja, necessita então de uma área maior a ser plantada para colher sua quantidade desejada.

&nbsp;

```{r producao, fig.cap= "Produção Tocantins", fig.subcap="Em milhões de toneladas. Estimativa anual", fig.source = "\\acrshort{ibge}", wrap = "open"}
# Produção - Tocantins 2020

# Os produtos são Arroz, milho 1 safra, milho 2 safra, soja, cana de açucar e mandioca
produtos <- c(39432, 39441, 39442, 39443, 39456, 39467)

# Série histórica da estimativa anual da área plantada, área colhida, produção e rendimento médio dos produtos das lavouras
prod <- get_sidra(
  x = 6588,
  variable = 35,
  period =  "202112",
  header = TRUE,
  geo = "State",
  geo.filter = list("State" = 17),
  format = 4
)

prod %>%
  filter(
    `Mês (Código)` == "202112",
    `Produto das lavouras (Código)` %in% produtos
  ) %>%
  transmute(
    produto = `Produto das lavouras`,
    valor = Valor
  ) %>%
  mutate(
    produto = str_extract(produto, ".[a-z]+")
  ) %>%
  group_by(produto) %>%
  summarise(total = sum(valor)) %>%
  ggplot() +
  geom_bar(aes(x = produto, y = total), stat = "identity") +
  scale_y_continuous(labels = function(n) n / M)
```

&nbsp;


```{r rendim_medio, fig.cap= "Rendimento médio das lavouras", fig.subcap="Mil quilogramas por hectare. Estimativa anual", fig.source = "\\acrshort{sidra}"}
rend_medio <- get_sidra(
  x = 6588,
  variable = 36,
  period = "202112",
  geo = "State",
  geo.filter = list("State" = 17),
  header = TRUE,
  format = 4
)

rend_medio %>%
  filter(`Produto das lavouras (Código)` %in% produtos) %>%
  transmute(
    produto = `Produto das lavouras`,
    valor = Valor
  ) %>%
  mutate(
    produto = str_extract(produto, ".[a-z]+")
  ) %>%
  group_by(produto) %>%
  summarise(total = sum(valor)) %>%
  ggplot() +
  geom_bar(aes(x = produto, y = total), stat = "identity") +
  scale_y_continuous(labels = function(n) n / m)
```

&nbsp;

```{r area_plantada, fig.cap= "Área plantada das lavouras", fig.subcap="Em mil hectares. Estimativa anual", fig.source = "\\acrshort{sidra}", wrap = "close"}
# Área Plantada
area_plan <- get_sidra(
  x = 6588,
  variable = 216,
  period = "202112",
  geo = "State",
  geo.filter = list("State" = 17),
  header = TRUE,
  format = 4
)

area_plan %>%
  filter(`Produto das lavouras (Código)` %in% produtos) %>%
  transmute(
    produto = `Produto das lavouras`,
    valor = Valor
  ) %>%
  mutate(
    produto = str_extract(produto, ".[a-z]+")
  ) %>%
  group_by(produto) %>%
  summarise(total = sum(valor)) %>%
  ggplot() +
  geom_bar(aes(x = produto, y = total), stat = "identity") +
  scale_y_continuous(labels = function(n) n / m)
```


Com base na safra de 2021 tem-se os dados das áreas plantadas e colhidas no estado do Tocantins, que são apresentados na Figura [fig:@area_plantada] e consequentemente os cereais e oleaginosas que mais precisam de espaço para a sua produção. No ano de 2021 o Tocantins utilizou-se de 1.601.185 para a plantação. A soja é o produto que utilizou o maior espaço para seu cultivo com 1.098.912 hectares ocupando assim 68,6% de toda a área plantada, em seguida o milho com 18% da área destinada à plantação, sendo os dois produtos que mais utilizam espaço para a sua produção. O arroz corresponde 8,02%, a cana-de-açúcar com 2,4% e a mandioca com 0,96%. Dos 1.601.185 hectares plantados, 1.600.335 foram colhidos correspondendo a um total de 99,95% de área colhida.

O estado tocantinense também é conhecido pela sua produção agropecuária e derivados. A produção de leite em solo tocantinense no ano de 2021 foi de 128.975(mil litros), apesar de uma produção grande, o estado ainda não se tornou referência no segmento, ficando com menos de 1% na produção nacional. Mantendo valores constantes na sua produção, não apresenta grande variação nos últimos trimestres do ano em relação aos períodos iniciais.

Já o setor de abate de animais apresenta resultados significativos para a economia estadual. Analisando esse setor, a Figura [fig:@abates] apresenta dados a partir do primeiro trimestre de 2021. Podendo ser observado um crescimento do primeiro ao terceiro trimestre no total de abates, com uma pequena redução ao final do ano de 2021 mas nada muito siginifativo.


```{r abates, fig.cap= "Abate dos principais animais",   fig.subcap = "Mil cabeças", fig.source =         "\\acrshort{sidra}", wrap = TRUE}
# Abate de frangos, bovinos, vacas por trimestre
# Unidade em Cabeças
abate_bovino <- get_sidra(
  x = 1092,
  period = c("202101", "202102", "202103", "202104"),
  geo = "State",
  geo.filter = list("State" = 17),
  header = TRUE,
  format = 4
  ) %>% filter(
  `Tipo de rebanho bovino` %in% c(
    "Novilhos",
    "Novilhas",
    "Bois",
    "Vacas"
  ),
  `Referência temporal` == "Total do trimestre",
  `Tipo de inspeção` == "Total",
  `Variável` == "Animais abatidos"
  ) %>%
  select(`Trimestre (Código)`, `Tipo de rebanho bovino`, Valor)

# Unidade em cabeças
abate_frango <- get_sidra(
  x = 1094,
  period = c("202101", "202102", "202103", "202104"),
  geo = "State",
  geo.filter = list("State" = 17),
  header = TRUE,
  format = 4
) %>%
  filter(
  `Referência temporal` == "Total do trimestre",
  `Tipo de inspeção` == "Total",
  `Variável` == "Animais abatidos"
  ) %>%
  select(`Trimestre (Código)`, Valor)

bind_rows(
  abate_bovino %>% mutate(tipo = `Tipo de rebanho bovino`),
  abate_frango %>% mutate(tipo = "Frango")
) %>%
  select(`Trimestre (Código)`, tipo, Valor) %>%
  drop_na() %>%
  mutate(tri = triForm(`Trimestre (Código)`)) %>%
  ggplot(aes(factor(tri, levels = c("1T\n2021", "2T\n2021", "3T\n2021", "4T\n2021")), Valor, fill = tipo)) +
  geom_bar(stat = "identity", position = "dodge") +
  scale_y_continuous(labels = function(n) n / m)
```