---
documentclass: report
output:
  pdf_document:
    template: ../template/boletim.tex
    pandoc_args: "--lua-filter=../filter/crossref.lua"
---

```{r include=F, message=F, warning=F}
library(tidyverse)
library(scales)
library(zoo)
library(ipeadatar)
library(petgg)
library(kableExtra)
library(sidrar)
library(lubridate)
library(petknitr)
library(janitor)

petknitr::setup()
petgg::set_theme()

m <- 1000
M <- 1000000
B <- 1000000000

# converte AAAAMM para formato MT/AAAA
triForm <- function(x) paste0(substr(x, 6, 6),"T\n",substr(x, 1, 4))
```


# Agronegócio

O agronegócio é um pilar fundamental da economia do Tocantins, representando 20,3% do PIB estadual. Este setor não só é vital a nível regional, mas também se destaca nacionalmente, principalmente na produção de grãos, colocando o Tocantins entre os líderes da região Norte. A soja é o carro-chefe, correspondendo a mais de 40% da produção agrícola, seguida por cana-de-açúcar e milho, com arroz e mandioca também desempenhando papéis significativos. O estado possui mais de nove milhões de hectares cultivados, refletindo a vastidão e importância da agricultura regional.
O rendimento médio das culturas é um indicador fundamental da eficiência agrícola, e o Tocantins demonstra resultados impressionantes, particularmente com a cana-de-açúcar e a mandioca. Esses altos rendimentos são indicativos de práticas agrícolas avançadas e de um foco contínuo na otimização da produtividade.
No que tange à pecuária, o abate de bovinos é também uma componente vital do agronegócio no Tocantins. O estado mantém uma produção constante ao longo do ano, com picos significativos que evidenciam a demanda contínua por carne bovina. A estrutura do mercado de abates reflete uma cadeia produtiva bem organizada e capaz de sustentar tanto o mercado interno quanto contribuir para o abastecimento nacional.
 
No estado, os principais produtos cultivados incluem a soja, que representa 41,09% da produção total das lavouras, seguida pela cana-de-açúcar, com 28,55% da produção. O milho ocupa a terceira posição, com 13,83%, enquanto o arroz e a mandioca completam os cinco principais cultivos, representando 6,06% e 2,53% da produção, respectivamente. No total, são 9.610.658 hectares dedicados à agricultura.
O rendimento médio das principais culturas é ilustrado na Figura 1.1.2, destacando como as características de cada cultivo impactam diretamente na área necessária para a plantação, com o objetivo de otimizar a qualidade da colheita. Esse rendimento é calculado pela divisão dos quilogramas colhidos pela área plantada em hectares. A cana-de-açúcar apresenta o maior rendimento médio, com 80.655 kg/ha, seguida pela mandioca com 16.097 kg/ha, arroz com 5.319 kg/ha, milho com 5.017 kg/ha e soja com 3.286 kg/ha.
A Figura 1.1.3 detalha a área plantada para as safras de 2023, mostrando que a soja domina o uso do solo agrícola, ocupando 1.305.176 hectares, ou 63,80% da área total destinada à agricultura. O milho utiliza 14,07% da área, seguido por arroz (5,82%), cana-de-açúcar (1,81%) e mandioca (0,80%). Da área total plantada, 99,99% foi colhida.
 
No setor pecuário, o abate de bovinos totalizou 1.253.201 cabeças no ano, com o maior volume registrado no terceiro trimestre, correspondendo a 27,63% do total anual. Das categorias abatidas, 416.586 eram vacas, representando 33,24% do total, enquanto 736.388 eram bois, correspondendo a 58,76%. Não há registro de abates de novilhas ou novilhos.
Ainda sobre o setor agropecuário, foi registrado um total de 15.815.203 abates de frangos. 



```{r producao, fig.cap= "Produção Tocantins", fig.subcap="Em milhões de toneladas. Estimativa anual", fig.source = "\\acrshort{ibge}, 2023.", wrap = "open"}
# Produção - Tocantins 2022

# Os produtos são Arroz, milho 1 safra, milho 2 safra, soja, cana de açucar e mandioca
produtos <- c(39432, 39441, 39442, 39443, 39456, 39467)

# Série histórica da estimativa anual da área plantada, área colhida, produção e rendimento médio dos produtos das lavouras
prod <- get_sidra(
  x = 6588,
  variable = 35,
  period =  "202312",
  header = TRUE,
  geo = "State",
  geo.filter = list("State" = 17),
  format = 4
)

prod <- prod %>%
  clean_names()

prod %>%
  filter(
    `mes_codigo` == "202312",
    `produto_das_lavouras_codigo` %in% produtos
  ) %>%
  transmute(
    produto = `produto_das_lavouras`,
    valor = valor
  ) %>%
  mutate(
    produto = str_extract(produto, ".[a-z]+")
  ) %>%
  group_by(produto) %>%
  summarise(total = sum(valor)) %>%
  ggplot() +
  geom_bar(aes(x = produto, y = total), stat = "identity") +
  scale_y_continuous(labels = function(n) n / M)
```
&nbsp;

```{r rendim_medio, fig.cap= "Rendimento médio das lavouras", fig.subcap="Mil quilogramas por hectare. Estimativa anual", fig.source = "\\acrshort{sidra}/IBGE, 2023."}
rend_medio <- get_sidra(
  x = 6588,
  variable = 36,
  period = "202312",
  geo = "State",
  geo.filter = list("State" = 17),
  header = TRUE,
  format = 4
)

rend_medio <- rend_medio %>%
  clean_names()

rend_medio %>%
  filter(`produto_das_lavouras_codigo` %in% produtos) %>%
  transmute(
    produto = `produto_das_lavouras`,
    valor = valor
  ) %>%
  mutate(
    produto = str_extract(produto, ".[a-z]+")
  ) %>%
  group_by(produto) %>%
  summarise(total = sum(valor)) %>%
  ggplot() +
  geom_bar(aes(x = produto, y = total), stat = "identity") +
  scale_y_continuous(labels = function(n) n / m)
```
&nbsp;

```{r area_plantada, fig.cap= "Área plantada das lavouras", fig.subcap="Em mil hectares. Estimativa anual", fig.source = "\\acrshort{sidra}/IBGE, 2023.", wrap = "close"}
# Área Plantada
area_plan <- get_sidra(
  x = 6588,
  variable = 216,
  period = "202312",
  geo = "State",
  geo.filter = list("State" = 17),
  header = TRUE,
  format = 4
)

area_plan <- area_plan %>%
  clean_names()

area_plan %>%
  filter(`produto_das_lavouras_codigo` %in% produtos) %>%
  transmute(
    produto = `produto_das_lavouras`,
    valor = valor
  ) %>%
  mutate(
    produto = str_extract(produto, ".[a-z]+")
  ) %>%
  group_by(produto) %>%
  summarise(total = sum(valor)) %>%
  ggplot() +
  geom_bar(aes(x = produto, y = total), stat = "identity") +
  scale_y_continuous(labels = function(n) n / m)
```

```{r abates, fig.cap= "Abate dos principais animais",   fig.subcap = "Mil cabeças", fig.source =         "\\acrshort{sidra}/IBGE, 2022.", wrap = TRUE}
# Abate de frangos, bovinos, vacas por trimestre
# Unidade em Cabeças
abate_bovino <- get_sidra(
  x = 1092,
  period = c("202301", "202302", "202303", "202304"),
  geo = "State",
  geo.filter = list("State" = 17),
  header = TRUE,
  format = 4
  ) %>% filter(
  `Tipo de rebanho bovino` %in% c(
    "Novilhos",
    "Novilhas",
    "Bois",
    "Vacas"
  ),
  `Referência temporal` == "Total do trimestre",
  `Tipo de inspeção` == "Total",
  `Variável` == "Animais abatidos"
  ) %>%
  select(`Trimestre (Código)`, `Tipo de rebanho bovino`, Valor)

# Unidade em cabeças
abate_frango <- get_sidra(
  x = 1094,
  period = c("202301", "202302", "202303", "202304"),
  geo = "State",
  geo.filter = list("State" = 17),
  header = TRUE,
  format = 4
) %>%
  filter(
  `Referência temporal` == "Total do trimestre",
  `Tipo de inspeção` == "Total",
  `Variável` == "Animais abatidos"
  ) %>%
  select(`Trimestre (Código)`, Valor)

bind_rows(
  abate_bovino %>% mutate(tipo = `Tipo de rebanho bovino`),
  abate_frango %>% mutate(tipo = "Frango")
) %>%
  select(`Trimestre (Código)`, tipo, Valor) %>%
  drop_na() %>%
  mutate(tri = triForm(`Trimestre (Código)`)) %>%
  ggplot(aes(factor(tri, levels = c("1T\n2023", "2T\n2023", "3T\n2023", "4T\n2023")), Valor, fill = tipo)) +
  geom_bar(stat = "identity", position = "dodge") +
  scale_y_continuous(labels = function(n) n / m)
```

