---
documentclass: report
output:
  pdf_document:
    template: ../template/boletim.tex
    pandoc_args: "--lua-filter=../filter/crossref.lua"
---

```{r include=F, message=F, warning=F}
library(tidyverse)
library(scales)
library(zoo)
library(ipeadatar)
library(petgg)
library(kableExtra)
library(sidrar)
library(lubridate)
library(petknitr)

petknitr::setup()
petgg::set_theme()

m <- 1000
M <- 1000000
B <- 1000000000

# converte AAAAMM para formato MT/AAAA
triForm <- function(x) paste0(substr(x, 6, 6),"T\n",substr(x, 1, 4))
```


# Agronegócio

O setor agropecuário atualmente representa 20,3% do PIB do Tocantins, conforme o último dado disponibilizado pelo IBGE, destacando o estado na produção de grãos na Região Norte do Brasil. Nesta seção serão apresentados os dados referentes a área plantada, área colhida, produção e rendimento médio das principais safras, subsequente os dados do abate de bovinos.


Destacam-se no estado como principais produtos cultivados a soja, esta com participação de 37,72% na produção das lavouras apresentadas, e a cana-de-açúcar, responsável por 34,20%. Ocupando a terceira posição no ranking da produção, o milho representando 17,58%, seguido pelo arroz e mandioca, com 7,46% e 3,04% respectivamente, assim, completando o ranking com as cinco maiores produções agrícolas tocantinenses com o total de 1.680.992 hectares de área plantada.


```{r producao, fig.cap= "Produção Tocantins", fig.subcap="Em milhões de toneladas. Estimativa anual", fig.source = "\\acrshort{ibge}, 2022.", wrap = "open"}
# Produção - Tocantins 2022

# Os produtos são Arroz, milho 1 safra, milho 2 safra, soja, cana de açucar e mandioca
produtos <- c(39432, 39441, 39442, 39443, 39456, 39467)

# Série histórica da estimativa anual da área plantada, área colhida, produção e rendimento médio dos produtos das lavouras
prod <- get_sidra(
  x = 6588,
  variable = 35,
  period =  "202212",
  header = TRUE,
  geo = "State",
  geo.filter = list("State" = 17),
  format = 4
)

prod %>%
  filter(
    `Mês (Código)` == "202212",
    `Produto das lavouras (Código)` %in% produtos
  ) %>%
  transmute(
    produto = `Produto das lavouras`,
    valor = Valor
  ) %>%
  mutate(
    produto = str_extract(produto, ".[a-z]+")
  ) %>%
  group_by(produto) %>%
  summarise(total = sum(valor)) %>%
  ggplot() +
  geom_bar(aes(x = produto, y = total), stat = "identity") +
  scale_y_continuous(labels = function(n) n / M)
```

&nbsp;


```{r rendim_medio, fig.cap= "Rendimento médio das lavouras", fig.subcap="Mil quilogramas por hectare. Estimativa anual", fig.source = "\\acrshort{sidra}/IBGE, 2022."}
rend_medio <- get_sidra(
  x = 6588,
  variable = 36,
  period = "202212",
  geo = "State",
  geo.filter = list("State" = 17),
  header = TRUE,
  format = 4
)

rend_medio %>%
  filter(`Produto das lavouras (Código)` %in% produtos) %>%
  transmute(
    produto = `Produto das lavouras`,
    valor = Valor
  ) %>%
  mutate(
    produto = str_extract(produto, ".[a-z]+")
  ) %>%
  group_by(produto) %>%
  summarise(total = sum(valor)) %>%
  ggplot() +
  geom_bar(aes(x = produto, y = total), stat = "identity") +
  scale_y_continuous(labels = function(n) n / m)
```

&nbsp;

```{r area_plantada, fig.cap= "Área plantada das lavouras", fig.subcap="Em mil hectares. Estimativa anual", fig.source = "\\acrshort{sidra}/IBGE, 2022.", wrap = "close"}
# Área Plantada
area_plan <- get_sidra(
  x = 6588,
  variable = 216,
  period = "202212",
  geo = "State",
  geo.filter = list("State" = 17),
  header = TRUE,
  format = 4
)

area_plan %>%
  filter(`Produto das lavouras (Código)` %in% produtos) %>%
  transmute(
    produto = `Produto das lavouras`,
    valor = Valor
  ) %>%
  mutate(
    produto = str_extract(produto, ".[a-z]+")
  ) %>%
  group_by(produto) %>%
  summarise(total = sum(valor)) %>%
  ggplot() +
  geom_bar(aes(x = produto, y = total), stat = "identity") +
  scale_y_continuous(labels = function(n) n / m)
```


O rendimento médio das principais produções do Tocantins  podem ser observados na Figura [fig:@rendim_medio], este mostra como as características próprias de cada um deles tem resultado determinante no cálculo da área destinada à plantação, visando a qualidade em que será colhida. O cálculo é feito a partir da divisão entre quilogramas colhidos pela área plantada em hectare, de maneira que, quanto maior o valor do rendimento médio, menor é a área necessária para sua colheita. Conforme os dados disponibilizados, o maior rendimento médio é o da cana-de-açúcar com 79.145 kg/ha, seguido pelo da mandioca com valor de 17.177 kg/ha, o milho com 8.480 kg/ha, o arroz e soja, com respectivamente 5.349 kh/ha e 2.943 kg/ha, sendo estas a que possuem maior necessidade de área destinada à plantação e produção da quantidade desejada.

Observa-se na Figura [fig:@area_plantada] a área plantada das safras de 2022; é possível constatar, também, através do rendimento médio, mostrando àquelas que requerem maior área destinada à plantação, em que foram destinados 1.680.992 hectares no Tocantins às cinco maiores lavouras, em que destes 99,05%, 1.665.084 hectares, correspondem a área colhida. A soja se destaca como produto a utilizar a maior parte do total destinado às produções, ocupando 1.144.764 hectares, correspondendo a 68,10% da área total, em seguida o milho com utilização de 21,24% da área, o arroz corresponde a 7,41%, a cana-de-açúcar 2,30%, e a mandioca, plantação a utilizar menos do espaço destinado à cultura, com 0,95%.

Já nos resultados do abate de bovinos, no decorrer dos quatro trimestres o gado bovino apresentou o total de abate de 770.508 cabeças, com destaque no terceiro trimestre correspondente a 27,36% dos abates totais e constância numérica ao longo dos quatro trimestres; as vacas com o abate total de 290.349 cabeças, com 28,57% dos abates no primeiro trimestre e decréscimo de abates ao longo dos próximos; e as novilhas com o total de 16.742 cabeças nos dois primeiros trimestres, não constando os resultados do terceiro e quarto trimestre, em que os valores foram inibidos para não identificar o informante.

```{r abates, fig.cap= "Abate dos principais animais",   fig.subcap = "Mil cabeças", fig.source =         "\\acrshort{sidra}/IBGE, 2022.", wrap = TRUE}
# Abate de frangos, bovinos, vacas por trimestre
# Unidade em Cabeças
abate_bovino <- get_sidra(
  x = 1092,
  period = c("202201", "202202", "202203", "202204"),
  geo = "State",
  geo.filter = list("State" = 17),
  header = TRUE,
  format = 4
  ) %>% filter(
  `Tipo de rebanho bovino` %in% c(
    "Novilhos",
    "Novilhas",
    "Bois",
    "Vacas"
  ),
  `Referência temporal` == "Total do trimestre",
  `Tipo de inspeção` == "Total",
  `Variável` == "Animais abatidos"
  ) %>%
  select(`Trimestre (Código)`, `Tipo de rebanho bovino`, Valor)

# Unidade em cabeças
abate_frango <- get_sidra(
  x = 1094,
  period = c("202201", "202202", "202203", "202204"),
  geo = "State",
  geo.filter = list("State" = 17),
  header = TRUE,
  format = 4
) %>%
  filter(
  `Referência temporal` == "Total do trimestre",
  `Tipo de inspeção` == "Total",
  `Variável` == "Animais abatidos"
  ) %>%
  select(`Trimestre (Código)`, Valor)

bind_rows(
  abate_bovino %>% mutate(tipo = `Tipo de rebanho bovino`),
  abate_frango %>% mutate(tipo = "Frango")
) %>%
  select(`Trimestre (Código)`, tipo, Valor) %>%
  drop_na() %>%
  mutate(tri = triForm(`Trimestre (Código)`)) %>%
  ggplot(aes(factor(tri, levels = c("1T\n2022", "2T\n2022", "3T\n2022", "4T\n2022")), Valor, fill = tipo)) +
  geom_bar(stat = "identity", position = "dodge") +
  scale_y_continuous(labels = function(n) n / m)
```