---
documentclass: report
output:
  pdf_document:
    template: ../template/boletim.tex
    pandoc_args: "--lua-filter=../filter/crossref.lua"
---

```{r include=F, message=F, warning=F}
library(tidyverse)
library(lubridate)
library(sidrar)
library(scales)
library(petgg)
library(petknitr)
petgg::set_theme(base_family = "EB Garamond")
petknitr::setup()
```

# Indicadores Sociais


No cenário socioeconômico atual, os indicadores sociais desempenham um papel essencial na avaliação do bem-estar da população. Desta maneira, a análise descritiva apresentada está estruturada em indicadores que oferecem uma visão abrangente do progresso, baseados em renda, pobreza, desigualdade e dinâmicas do mercado de trabalho. Deste modo, foram utilizadas como fontes primárias de dados a Pesquisa Nacional por Amostra de Domicílios Contínua (PNADC) do Instituto Brasileiro de Geografia e Estatística (IBGE), e do VISDATA3 do Ministério da Cidadania.

Os dados utilizados mostram um histórico positivo para o estado no período pós-pandemia, mostrando uma redução da pobreza e desigualdade. É possível observar na figura [fig:@pobreza] a evolução da taxa de pobreza, esta que é definida através do rendimento domiciliar per capita inferior a US$ 6,85 por dia (em PPC), apresentando evidente queda. Em 2021 ocorreu um pico de 42,8%, fase de crise sanitária, recuando para 28,6% em 2023, o menor patamar da série histórica iniciada em 2016. O mesmo movimento ocorre para a extrema pobreza, que que considera a linha de US$ 2,15 PPC, a taxa cai de 7,6% para 4,6% no período de 2021 a 2023. A redução da pobreza ocorre de forma conjunta à ampliação dos programas de transferência de renda no Brasil. Com a transição do Programa Bolsa Família para o Auxílio Brasil, é possível notar um aumento progressivo de 2020 a 2023, no estado do Tocantins o número de beneficiários saltou de 406.955 pessoas em 2020 para 481.307 em 2023, um aumento de 18,27%.

Além da redução na pobreza, o estado também reduz o índice de desigualdade. O Índice de Gini, indicador que varia de 0 a 1, onde 0 representa total igualdade (todos têm a mesma renda) e 1 representa total desigualdade (uma única pessoa tem toda a renda), apresenta um histórico de quedas ao longo da série. Em 2018, houve um aumento significativo, especialmente no Tocantins, passando de 0,495 para 0,529, um aumento de aproximadamente 6,86%, conforme o gráfico [fig:@gini]. Entretanto, o índice recua do pico de 0,529 em 2018 para 0,477 em 2023, resultado que é significativo devido seu patamar consideravelmente menor que a média da Região Norte (0,517) e a média nacional (0,530), que se manteve estável ao final da série. O aumento desse índice registrado, durante a pandemia da covid-19, e em seguida uma queda e logo uma estabilização dessa taxa, pode estar relacionado com o aumento significativo de beneficiários dos programas de transferência de renda entre os anos de 2020 e 2023, como apresentado anteriormente.



```{r pobreza, fig.cap = "Taxa de pobreza", fig.subcap = "Linha de US$6,85 PPC. Variação Percentual", fig.source = "IBGE", wrap = "open"}

# linha US$6,85 PPC 2017 por dia
tx_pobreza <- tibble(
  ano = seq(ymd("2016-01-01"), ymd("2023-01-01"), by = "1 year"),
  Norte = c(0.57,0.515,0.503,0.516,0.453,0.534,0.462,0.385),
  Tocantins = c(0.434,0.422,0.413,0.437,0.382,0.428,0.34,0.286),
  Brasil = c(0.337,0.337,0.333,0.325,0.31,0.367,0.316,0.274)
)
tx_extrema_pobreza <- tibble(
  ano = seq(ymd("2016-01-01"), ymd("2023-01-01"), by = "1 year"),
  Brasil = c(0.067,0.074,0.073,0.06,0.09,0.0681,0.0590,0.044),
  Norte = c(0.119,0.116,0.123,0.13,0.091,0.139,0.08,0.06),
  Tocantins = c(0.075,0.058,0.08,0.089,0.059,0.076,0.049,0.042),
)

tx_pobreza %>%
  ggplot(aes(ano)) +
  geom_line(aes(y = Brasil, colour = "Brasil")) +
  geom_line(aes(y = Norte, colour = "Norte")) +
  geom_line(aes(y = Tocantins, colour = "Tocantins")) +
  scale_y_continuous(labels = scales::percent) +
  scale_x_date(breaks = scales::breaks_width("1 year"), date_labels = "%Y")
```

```{r, extrema_pobreza, fig.cap = "Taxa de extrema pobreza", fig.subcap = "Linha de US$2,15 PPC. Variação Percentual", fig.source = "IBGE"}
tx_extrema_pobreza %>%
  ggplot(aes(ano)) +
  geom_line(aes(y = Brasil, colour = "Brasil")) +
  geom_line(aes(y = Norte, colour = "Norte")) +
  geom_line(aes(y = Tocantins, colour = "Tocantins")) +
  scale_y_continuous(labels = scales::percent) +
  scale_x_date(breaks = scales::breaks_width("1 year"), date_labels = "%Y")
```

```{r, gini, fig.cap = "Índice de Gini", fig.subcap = "Coeciente de desigualdade. Variação Percentual", fig.source = "IBGE", wrap = "close"}
tibble(
  ano = seq(ymd("2016-01-01"), ymd("2024-01-01"), by = "1 year"),
  Brasil = c(0.537,0.539,0.545,0.544,0.524,0.544,0.518,0.518,0.506),
  Norte = c(0.523,0.529,0.551,0.537,0.495,0.528,0.509,0.5,0.489),
  Tocantins = c(0.489,0.495,0.529,0.53,0.485,0.514,0.507,0.477,0.477)
) %>%
  ggplot(aes(ano)) +
  geom_line(aes(y = Brasil, colour = "Brasil")) +
  geom_line(aes(y = Norte, colour = "Norte")) +
  geom_line(aes(y = Tocantins, colour = "Tocantins")) +
  scale_x_date(breaks = scales::breaks_width("1 year"), date_labels = "%Y")
```

