---
documentclass: report
output:
  pdf_document:
    template: ../template/boletim.tex
    pandoc_args: "--lua-filter=../filter/crossref.lua"
---

```{r include=F, message=F, warning=F}
library(tidyverse)
library(lubridate)
library(sidrar)
library(scales)
library(petgg)
library(petknitr)
petgg::set_theme(base_family = "EB Garamond")
petknitr::setup()
```

# Indicadores Sociais

No cenário socioeconômico atual, os indicadores sociais desempenham um papel essencial na avaliação do bem-estar da população. Neste contexto, dados que abrangem a incidência de pobreza e extrema pobreza, juntamente com o Índice de Gini, fornecem insights cruciais sobre a distribuição de renda e a desigualdade social. Esses tópicos serão analisados nessa sessão.
A Figura [fig:@pobreza] apresenta a evolução da taxa pobreza para as regiões Norte, Tocantins e Brasil, a uma linha de U$5,50 PPC. Em uma análise dos anos de 2014 à 2021, observa-se que houve aumento significativo da taxa até 2016 para as três regiões analisadas, apresentando alguns comportamentos de queda a partir de 2017, mas voltando a crescer em 2021. O ano 2020 apresentou as menores taxas de pobreza quando comparado a partir de 2014, para as três regiões analisadas. Em contrapartida, em 2021 essas taxas voltam a crescer de forma significativa, e o Brasil apresenta a maior taxa de pobreza desde 2014 (29,4%). Já no Norte do país como um todo e no estado do Tocantins, em 2021 apresentaram as segundas maiores taxas do período, atrás apenas de 2016. 

Por outro lado, olhando para uma linha de U$1,90 PPC relativa a extrema pobreza, os resultados não seguem a mesma tendência, indicando um impacto ainda maior no cenário. Seguindo a taxa de pobreza, a extrema pobreza também aumentou consideravelmente em 2021 nas três regiões analisadas. Os índices de pobreza no Brasil, de acordo com o Ipea, vinham em uma tendência de alta até 2020, ano em que os valores transferidos pelo Auxílio Emergencial conseguiram anular o choque da covid-19 e até reduziram as taxas de pobreza. Porém, o estudo afirma que a redução das transferências em 2021 foi muito maior do que quaisquer melhoras no mercado de trabalho, e a pobreza voltou a subir, dando seu maior salto anual desde 1990.
[fig:@extrema_pobreza]. 

O índice de GINI é uma medida de desigualdade em uma distribuição, geralmente utilizada para medir a desigualdade de renda em uma sociedade. Varia de 0 a 1, onde 0 representa total igualdade (todos têm a mesma renda) e 1 representa total desigualdade (uma única pessoa tem toda a renda). 

Em relação à desigualdade de renda, o índice de Gini nas três regiões variou de 2014 a 2017. No entanto, em 2018, houve um aumento significativo, especialmente no Tocantins, indo de 0,495 para 0,529, conforme a [fig:@gini].Os gráficos mostram uma queda considerável de 2019 para 2020, atingindo as menores taxas nas três regiões. No entanto, devido à pandemia do COVID-19, o índice de GINI cresceu consideravelmente de 2020 para 2021, indicando maior concentração de renda nas famílias. Segundo a carta de conjuntura do IPEA, o índice de Gini continuou a diminuir até o primeiro trimestre de 2022, após o pico de desigualdade causado pela pandemia. Isso pode ser atribuído ao aumento do Auxílio Brasil, especialmente em um ano eleitoral, com a proporção de domicílios beneficiários subindo de 8,6% em 2021 para 16,9% um ano depois.


```{r}
# linha US$5,50 PPC por dia
tx_pobreza <- tibble(
  ano = seq(ymd("2014-01-01"), ymd("2021-01-01"), by = "1 year"),
  Norte = c(0.3950,0.4280,0.4530,0.4370,0.4260,0.4310,0.3680,0.449),
  Tocantins = c(0.3320,0.3500,0.3520,0.3350,0.3290,0.3420,0.3020,0.331),
  Brasil = c(0.2380,0.2470,0.2680,0.2710,0.2640,0.2590,0.2410,0.294)
)
tx_extrema_pobreza <- tibble(
  ano = seq(ymd("2014-01-01"), ymd("2021-01-01"), by = "1 year"),
  Brasil = c(0.0468,0.0580,0.0612,0.0671,0.0680,0.0681,0.0570,0.084),
  Norte = c(0.0786,0.0940,0.1018,0.1049,0.1143,0.1190,0.0847,0.1248),
  Tocantins = c(0.0539,0.0579,0.0603,0.0539,0.0679,0.0834,0.0584,0.0722),
)
```

```{r, pobreza, fig.cap = "Taxa de pobreza", fig.subcap = "Linha de US$5,50 PPC", fig.source = "IBGE", wrap = "open"}
tx_pobreza %>%
  ggplot(aes(ano)) +
  geom_line(aes(y = Brasil, colour = "Brasil")) +
  geom_line(aes(y = Norte, colour = "Norte")) +
  geom_line(aes(y = Tocantins, colour = "Tocantins")) +
  scale_y_continuous(labels = scales::percent) +
  scale_x_date(breaks = scales::breaks_width("1 year"), date_labels = "%Y")
```


```{r, extrema_pobreza, fig.cap = "Taxa de extrema pobreza", fig.subcap = "Linha de US$1,90 PPC", fig.source = "IBGE"}
tx_extrema_pobreza %>%
  ggplot(aes(ano)) +
  geom_line(aes(y = Brasil, colour = "Brasil")) +
  geom_line(aes(y = Norte, colour = "Norte")) +
  geom_line(aes(y = Tocantins, colour = "Tocantins")) +
  scale_y_continuous(labels = scales::percent) +
  scale_x_date(breaks = scales::breaks_width("1 year"), date_labels = "%Y")
```

```{r, gini, fig.cap = "Índice de Gini", fig.subcap = "Coeciente de desigualdade", fig.source = "IBGE", wrap = "close"}
tibble(
  ano = seq(ymd("2014-01-01"), ymd("2022-01-01"), by = "1 year"),
  Brasil = c(0.525,0.524,0.537,0.539,0.545,0.544,0.524,0.544,0.518),
  Norte = c(0.517,0.524,0.523,0.529,0.551,0.537,0.495,0.528,0.509),
  Tocantins = c(0.498,0.506,0.489,0.495,0.529,0.530,0.485,0.517,0.507)
) %>%
  ggplot(aes(ano)) +
  geom_line(aes(y = Brasil, colour = "Brasil")) +
  geom_line(aes(y = Norte, colour = "Norte")) +
  geom_line(aes(y = Tocantins, colour = "Tocantins")) +
  scale_x_date(breaks = scales::breaks_width("1 year"), date_labels = "%Y")
```